ACORDAO-COMPLETO-2402870

ACÓRDÃO 3562/2021 ATA 6/2021 - PRIMEIRA CÂMARA

VISTOS, relatados e discutidos estes autos de recurso de reconsideração interposto por Carlos Menezes Calasans Eloy dos Santos contra o Acórdão 6846/2017-TCU-Primeira Câmara. 
ACORDAM os Ministros do Tribunal de Contas da União, reunidos em sessão da Primeira Câmara, ante as razões expostas pelo Relator, em:
9.1. conhecer do recurso para, no mérito, dar-lhe provimento parcial;
9.2. torna insubsistente o Acórdão 6846/2017-TCU-Primeira Câmara; 
9.3. julgar irregulares as contas de. Carlos Menezes Calasans Eloy dos Santos com fundamento nos arts. 1º, inciso I, 16, inciso III, alínea "c", 19 e 23, inciso III, da Lei 8.443/1992,, condenando-o ao pagamento das quantias a seguir especificadas, com fixação do prazo de quinze dias, a contar da notificação, para que comprove, perante este Tribunal (art. 214, inciso III, alínea "a", do Regimento Interno) , o recolhimento da dívida ao Conselho Regional de Administração de Sergipe (CRA-SE) , atualizada monetariamente e acrescida dos juros de mora, calculados a partir das respectivas datas, até a data do recolhimento, na forma da legislação em vigor:
	Data da ocorrência
	Valor histórico (R$) 
	Data da ocorrência
	Valor histórico (R$) 
	Data da ocorrência
	Valor histórico (R$) 

	15/01/2010
	          145,00 
	22/03/2011
	          190,75 
	12/01/2012
	       1.036,00 

	26/03/2010
	          245,00 
	23/03/2011
	          190,75 
	24/01/2012
	       2.206,50 

	31/03/2010
	          245,00 
	31/03/2011
	          190,75 
	24/01/2012
	          190,75 

	31/03/2010
	          245,00 
	07/04/2011
	       1.661,00 
	24/01/2012
	            51,00 

	01/07/2010
	          171,50 
	03/05/2011
	          166,60 
	09/02/2012
	       1.286,00 

	14/07/2010
	          171,50 
	12/05/2011
	       1.411,00 
	10/02/2012
	          190,75 

	19/07/2010
	          171,50 
	16/05/2011
	          190,75 
	13/02/2012
	       1.661,50 

	11/08/2010
	       1.965,48 
	17/05/2011
	       596,00 
	13/02/2012
	            51,00 

	08/09/2010
	            51,00
	17/05/2011
	          545,00 
	05/03/2012
	       5.000,00 

	08/09/2010
	          556,00 
	17/05/2011
	            51,00 
	08/03/2012
	          190,75 

	08/09/2010
	          171,50 
	26/05/2011
	          190,75 
	09/03/2012
	          190,75 

	08/09/2010
	          171,50 
	27/05/2011
	          165,22 
	12/03/2012
	       1.090,00 

	21/09/2010
	       1.188,00 
	30/05/2011
	          190,75 
	28/03/2012
	          190,75 

	22/09/2010
	       2.673,00 
	09/06/2011
	       1.411,00 
	30/03/2012
	          190,75 

	15/10/2010
	       1.561,14 
	14/07/2011
	          581,00 
	30/03/2012
	          690,00 

	28/10/2010
	          171,50 
	14/07/2011
	       1.934,00 
	02/04/2012
	          332,19 

	10/11/2010
	       1.940,52 
	14/07/2011
	            51,00 
	02/04/2012
	          190,75 

	23/11/2010
	       2.724,00 
	26/07/2011
	          190,75 
	11/04/2012
	          950,00 

	29/11/2010
	          171,50 
	26/07/2011
	          190,75 
	11/04/2012
	          133,00 

	01/12/2010
	          171,50 
	27/07/2011
	          190,75 
	19/04/2012
	       1.483,50 

	13/12/2010
	          171,50 
	28/07/2011
	          190,75 
	19/04/2012
	            51,00 

	14/12/2010
	          171,50 
	16/08/2011
	          596,00 
	23/04/2012
	       1.661,50 

	15/12/2010
	          171,50 
	26/08/2011
	       1.995,12 
	23/04/2012
	          610,00 

	05/01/2011
	       1.286,00 
	01/09/2011
	          190,75 
	04/05/2012
	          190,75 

	26/01/2011
	          514,50 
	09/09/2011
	          190,75 
	21/05/2012
	          190,75 

	31/01/2011
	          171,50 
	09/09/2011
	          190,75 
	06/06/2012
	       1.141,00 

	09/02/2011
	       1.286,00 
	09/09/2011
	          190,75 
	06/06/2012
	            51,00 

	14/02/2011
	          190,75 
	16/09/2011
	          771,72 
	05/07/2012
	       1.285,48 

	17/02/2011
	       2.102,98 
	20/09/2011
	       2.751,50 
	23/07/2012
	       1.550,72 

	21/02/2011
	          190,75 
	27/09/2011
	          190,75 
	27/07/2012
	          627,05 

	24/02/2011
	       1.389,00 
	03/10/2011
	            51,00 
	07/08/2012
	       2.155,50 

	24/02/2011
	            51,00 
	05/10/2011
	          740,48 
	28/08/2012
	          190,75 

	03/03/2011
	       1.286,00 
	01/11/2011
	          190,75 
	06/09/2012
	       272,50 

	10/03/2011
	          190,75 
	08/11/2011
	            51,00 
	22/10/2012
	          190,75 

	16/03/2011
	       1.661,50 
	09/01/2012
	          190,75 
	23/10/2012
	          190,75 

9.4. aplicar a Carlos Menezes Calasans Eloy dos Santos a multa prevista no art. 57 da Lei 8.443/1992, no valor de R$ 12.000,00 (doze mil reais) , com a fixação do prazo de quinze dias, a contar da notificação, para que comprove, perante este Tribunal (art. 214, inciso III, alínea "a", do Regimento Interno) , o recolhimento da dívida ao Tesouro Nacional, atualizada monetariamente desde a data do presente acórdão até a data do efetivo recolhimento, se paga após o vencimento, na forma da legislação em vigor; 
9.5. aplicar a Carlos Menezes Calasans Eloy dos Santos a multa prevista no art. 58, inciso II, da Lei 8.443/1992, no valor de R$ 10.000,00 (dez mil reais) , com a fixação do prazo de quinze dias, a contar da notificação, para que comprove, perante este Tribunal (art. 214, inciso III, alínea "a", do Regimento Interno) , o recolhimento da dívida ao Tesouro Nacional, atualizada monetariamente desde a data do presente acórdão até a data do efetivo recolhimento, se paga após o vencimento, na forma da legislação em vigor; 
9.6. autorizar, desde logo, nos termos do art. 28, inciso II, da Lei 8.443/1992, a cobrança judicial das dívidas caso não atendidas as notificações; 
9.7. encaminhar cópia da presente deliberação, acompanhada das peças que a fundamentam, ao recorrente, ao Conselho Regional de Administração de Sergipe (CRA-SE) e ao Conselho Federal de Administração (CFA) , para ciência, bem como à Procuradoria da República no Estado de Sergipe, com fulcro no art. 16, § 3º, da Lei 8.443/1992 c/c o art. 209, § 7º, do RI/TCU, para adoção das medidas que entender cabíveis.

Recurso de reconsideração em tomada de contas especial.

Primeira Câmara

Conselho Regional de Administração de Sergipe.

3. Interessados/Responsáveis/Recorrentes:
3.1. Responsável: Carlos Menezes Calasans Eloy dos Santos (XXX.660.645-XX)
3.2. Recorrente: Carlos Menezes Calasans Eloy dos Santos (XXX.660.645-XX).

13.1. Ministros presentes: Benjamin Zymler (na Presidência), Walton Alencar Rodrigues (Relator), Vital do Rêgo e Jorge Oliveira.
13.2. Ministro-Substituto presente: Augusto Sherman Cavalcanti.

WALTON ALENCAR RODRIGUES

Ministro-Substituto Augusto Sherman Cavalcanti.

Transcrevo instrução cuja proposta foi acolhida pelo escalão dirigente da Secretaria de Recursos:
INTRODUÇÃO
1.	Trata-se de recurso de reconsideração interposto Carlos Menezes Calasans Eloy dos Santos (peças 59-67) , ex-Presidente do Conselho Regional de Administração de Sergipe (CRA-SE) , contra o Acórdão 6846/2017-TCU-Primeira Câmara (peça 34) , de relatoria do Ministro Augusto Sherman Cavalcanti, com o seguinte teor:
ACORDAM os Ministros do Tribunal de Contas da União, reunidos em sessão de 1ª Câmara, ante as razões expostas pelo Relator, em: 
9.1. com fundamento nos arts. 1º, inciso I, 16, inciso III, alínea "c", 19 e 23, inciso III, da Lei 8.443/1992, julgar irregulares as contas do Sr. Carlos Menezes Calasans Eloy dos Santos (CPF XXX.660.645-XX) , condenando-o ao pagamento das quantias a seguir especificadas, com fixação do prazo de quinze dias, a contar da notificação, para que comprove, perante este Tribunal (art. 214, inciso III, alínea "a", do Regimento Interno) , o recolhimento da dívida aos cofres do Conselho Regional de Administração de Sergipe (CRA-SE) , atualizada monetariamente e acrescida dos juros de mora, calculados a partir das respectivas datas, até a data do recolhimento, na forma da legislação em vigor:
	Data da ocorrência
	Valor histórico (R$) 
	Data da ocorrência
	Valor histórico (R$) 
	Data da ocorrência
	Valor histórico (R$) 

	15/01/2010
	          145,00 
	22/03/2011
	          190,75 
	12/01/2012
	       1.036,00 

	26/03/2010
	          245,00 
	23/03/2011
	          190,75 
	24/01/2012
	       2.206,50 

	31/03/2010
	          245,00 
	31/03/2011
	          190,75 
	24/01/2012
	          190,75 

	31/03/2010
	          245,00 
	07/04/2011
	       1.661,00 
	24/01/2012
	            51,00 

	01/07/2010
	          171,50 
	03/05/2011
	          166,60 
	09/02/2012
	       1.286,00 

	14/07/2010
	          171,50 
	12/05/2011
	       1.411,00 
	10/02/2012
	          190,75 

	19/07/2010
	          171,50 
	16/05/2011
	          190,75 
	13/02/2012
	       1.661,50 

	11/08/2010
	       1.965,48 
	17/05/2011
	       2.206,50 
	13/02/2012
	            51,00 

	08/09/2010
	       2.674,76 
	17/05/2011
	          545,00 
	05/03/2012
	       5.000,00 

	08/09/2010
	          556,00 
	17/05/2011
	            51,00 
	08/03/2012
	          190,75 

	08/09/2010
	          171,50 
	26/05/2011
	          190,75 
	09/03/2012
	          190,75 

	08/09/2010
	          171,50 
	27/05/2011
	          165,22 
	12/03/2012
	       3.710,00 

	21/09/2010
	       1.188,00 
	30/05/2011
	          190,75 
	28/03/2012
	          190,75 

	22/09/2010
	       2.673,00 
	09/06/2011
	       1.411,00 
	30/03/2012
	          190,75 

	15/10/2010
	       1.561,14 
	14/07/2011
	          581,00 
	30/03/2012
	          690,00 

	28/10/2010
	          171,50 
	14/07/2011
	       1.934,00 
	02/04/2012
	          332,19 

	10/11/2010
	       1.940,52 
	14/07/2011
	            51,00 
	02/04/2012
	          190,75 

	23/11/2010
	       2.724,00 
	26/07/2011
	          190,75 
	11/04/2012
	          950,00 

	29/11/2010
	          171,50 
	26/07/2011
	          190,75 
	11/04/2012
	          133,00 

	01/12/2010
	          171,50 
	27/07/2011
	          190,75 
	19/04/2012
	       1.483,50 

	13/12/2010
	          171,50 
	28/07/2011
	          190,75 
	19/04/2012
	            51,00 

	14/12/2010
	          171,50 
	16/08/2011
	       2.206,50 
	23/04/2012
	       1.661,50 

	15/12/2010
	          171,50 
	26/08/2011
	       1.995,12 
	23/04/2012
	          610,00 

	05/01/2011
	       1.286,00 
	01/09/2011
	          190,75 
	04/05/2012
	          190,75 

	26/01/2011
	          514,50 
	09/09/2011
	          190,75 
	21/05/2012
	          190,75 

	31/01/2011
	          171,50 
	09/09/2011
	          190,75 
	06/06/2012
	       1.994,78 

	09/02/2011
	       1.286,00 
	09/09/2011
	          190,75 
	06/06/2012
	            51,00 

	14/02/2011
	          190,75 
	16/09/2011
	          771,72 
	05/07/2012
	       1.285,48 

	17/02/2011
	       2.102,98 
	20/09/2011
	       2.751,50 
	23/07/2012
	       1.550,72 

	21/02/2011
	          190,75 
	27/09/2011
	          190,75 
	27/07/2012
	          627,05 

	24/02/2011
	       1.389,00 
	03/10/2011
	            51,00 
	07/08/2012
	       2.155,50 

	24/02/2011
	            51,00 
	05/10/2011
	          740,48 
	28/08/2012
	          190,75 

	03/03/2011
	       1.286,00 
	01/11/2011
	          190,75 
	06/09/2012
	       1.682,80 

	10/03/2011
	          190,75 
	08/11/2011
	            51,00 
	22/10/2012
	          190,75 

	16/03/2011
	       1.661,50 
	09/01/2012
	          190,75 
	23/10/2012
	          190,75 

9.2. aplicar ao Sr. Carlos Menezes Calasans Eloy dos Santos (CPF XXX.660.645-XX) a multa prevista no art. 57 da Lei 8.443/1992, no valor de R$ 15.000,00 (quinze mil reais) , com a fixação do prazo de quinze dias, a contar da notificação, para que comprove, perante este Tribunal (art. 214, inciso III, alínea "a", do Regimento Interno) , o recolhimento da dívida aos cofres do Tesouro Nacional, atualizada monetariamente desde a data do presente acórdão até a data do efetivo recolhimento, se paga após o vencimento, na forma da legislação em vigor; 
9.3. aplicar ao Sr. Carlos Menezes Calasans Eloy dos Santos (CPF XXX.660.645-XX) a multa prevista no art. 58, inciso II, da Lei 8.443/1992, no valor de R$ 10.000,00 (dez mil reais) , com a fixação do prazo de quinze dias, a contar da notificação, para que comprove, perante este Tribunal (art. 214, inciso III, alínea "a", do Regimento Interno) , o recolhimento da dívida aos cofres do Tesouro Nacional, atualizada monetariamente desde a data do presente acórdão até a data do efetivo recolhimento, se paga após o vencimento, na forma da legislação em vigor; 
9.4. autorizar, desde logo, nos termos do art. 28, inciso II, da Lei 8.443/1992, a cobrança judicial das dívidas caso não atendidas as notificações; 
9.5. encaminhar cópia da presente deliberação, acompanhada das peças que a fundamentam, ao Conselho Regional de Administração de Sergipe (CRA-SE) e ao Conselho Federal de Administração (CFA) , para ciência, bem como à Procuradoria da República no Estado de Sergipe, com fulcro no art. 16, § 3º, da Lei 8.443/1992 c/c o art. 209, § 7º, do RI/TCU, para adoção das medidas que entender cabíveis; 
9.6. arquivar o presente processo, nos termos do art. 169, III, do Regimento Interno/TCU.
HISTÓRICO
2.	Trata-se de tomada de contas especial (TCE) instaurada em decorrência de deliberação exarada no âmbito do Acórdão 4326/2015-TCU-Primeira Câmara, de relatoria do Ministro Augusto Sherman Cavalcanti (peça 7) , que determinou a conversão em TCE de processo de Representação (TC Processo 030.319/2013-7) . O processo original tratou de representação formulada pela Procuradoria da República em Sergipe, que solicitava a adoção das medidas cabíveis acerca de potenciais irregularidades na utilização de recursos federais pelo Conselho Regional de Administração de Sergipe, entre 2010 e 2012. 
3.	Diante das apurações provenientes de inspeção conduzida pela Secex/SE, bem como dos achados registrados no Relatório de Demandas Especiais CGU 00224.000081/2013-46, foi procedida a citação e a audiência do então Presidente do CRA-SE, Sr. Carlos Menezes Calasans Eloy dos Santos. O responsável foi chamado a apresentar suas alegações de defesa relativas às seguintes irregularidades (voto condutor do acórdão condenatório, peça 35, item 3) : 
a) recebimento de diárias, passagens aéreas, reembolso de quilometragem e deslocamento sem comprovação das despesas, em desacordo com o princípio da transparência dos gastos públicos e com o art. 7º das Resoluções Normativas CFA 366/2009 e 403/2011 (R$ 55.880,53) ; 
b) recebimento de diárias sem previsão legal ou regulamentar, em desacordo com as Resoluções CFA 366/2009 e 403/2011 (R$ 9.643,69) ; 
c) recebimento de valores para ressarcimento de despesas e autorização de gastos, ambos sem previsão legal ou regulamentar, em desacordo com as Resoluções CFA 366/2009 e 403/2011 (R$ 6.266,82) ; 
d) recebimento de um segundo adicional de deslocamento, a título de quilometragem, de sua residência, informada como sendo no Município de São Cristóvão/SE até o Aeroporto de Aracaju/SE, sem previsão legal ou regulamentar, em desacordo com o art. 3º da Resolução Normativa CFA 403/2011 (R$ 459,00) ; 
e) pagamento indevido de dois jetons por comparecimento a uma única reunião, em desacordo com o que prescreve o art. 10 da Resolução Normativa CFA 403/2011 (R$ 10.663,00) . 
4.	Em paralelo, o ex-gestor foi chamado em audiência para apresentar suas razões de justificativa quanto às seguintes questões (voto condutor do acórdão condenatório, peça 35, item 4) :
a) autorização para pagamento de diárias, passagens aéreas e reembolso de quilometragem a empregados da entidade sem a devida justificativa e sem correlação com as atividades da entidade, em contrariedade ao que prescreve o art. 1º das Resoluções Normativas CFA 366/2009 e 403/2011, bem como aos princípios da eficiência e transparência pública; 
b) autorização para pagamento de despesas com diárias para prestação de serviços na localidade da sede e sua região metropolitana, em desacordo com o que dispõem as Resoluções CFA 366/2009 e 403/2011; 
c) autorização para pagamento de despesas com diárias, reembolso de quilometragem e passagens aéreas sem a devida comprovação das viagens, do deslocamento e da realização do serviço, em desacordo com o princípio da transparência dos gastos públicos e com o art. 7º das Resoluções Normativas CFA 366/2009 e 403/2011; 
d) aquisição de passagens aéreas, serviços postais, telefônicos e auditoria/contabilidade sem licitação e sem contrato, em descumprimento aos arts. 24, 60 e 62 da Lei 8.666/1993; 
e) ausência de comprovação da destinação da importância de R$ 251.000,00, recebidos pela entidade em decorrência da alienação de terreno de propriedade do CRA-SE, em 10/4/2008 e em 15/4/2008, por meio de Leilão Público, em desrespeito ao princípio da transparência pública.
5.	A defesa apresentada, contudo, não trouxe elementos capazes de elidir as irregularidades em tela. Posto isso, o processo foi apreciado por meio do Acórdão 6846/2017-TCU-Primeira Câmara (peça 34) , na forma transcrita no item Introdução. 
6.	Neste momento, o responsável interpõe recurso de reconsideração (peça 59-67) , o qual se passa a analisar.
ADMISSIBILIDADE
7.		Reitera-se o exame preliminar de admissibilidade (peça 69) , ratificado pelo Exmo. Sr. Ministro-Relator Walton Alencar Rodrigues (peça 72) , que concluiu pelo conhecimento do recurso, todavia sem atribuição de efeito suspensivo, eis que preenchidos os requisitos processuais aplicáveis à espécie. 
MÉRITO
8.	Delimitação 
8.1.	Constituem objeto do recurso as seguintes questões:
a)	se documentação anexada ao presente recurso e planilha com justificativas comprovam o regular recebimento de diárias, passagens aéreas, reembolsos de quilometragem e deslocamento  (peça 59, p. 8-19) ;
b)	se as diárias foram pagas com respaldo nas resoluções vigentes (peça 59, p. 20-41) ; 
c)	se o recebimento de valores para ressarcimento de despesas e autorização de gastos foram realizados conforme resoluções vigentes (peça 59, p. 41-42) ;
d)	se os pagamentos de segundo adicional de deslocamento para outros estados foram regulares, conforme normas vigentes (peça 59, p. 43-46) ;  
e)	se os jetons pagos referem-se a reuniões distintas, sendo, portanto, regulares (peça 59, p. 46-48) .
9.		Da análise da regularidade da documentação comprobatória relativa ao recebimento de diárias, passagens aéreas, reembolsos de quilometragem e deslocamento 
9.1.	Defende o recorrente que:
a)	os documentos trazidos por meio do presente recurso são capazes de atestar a regularidade dos valores questionados (peça 59, p. 8-9) ;
b)	entre as despesas reprovadas, consta o comparecimento do recorrente a diversas Assembleias de Presidente do Sistema CFA/CRAs, eventos oficiais para os quais os presidentes são convocados e obrigados a comparecer. Tais eventos são comprovados por meio de atas e declarações fornecidas tanto pelo CFA como por CRAs, bem como pela Declaração 75/2017/CFA (peça 59, p. 9-10) ;
c)	atestados e certificados confirmam também a presença do recorrente nos VI, VII e VIII Congressos Mundiais de Administração (Quebec/Canada¿, em 2010; Turim/Itália e Genebra/Suíça, em 2011; e Rio de Janeiro/RJ, em 2012) , eventos oficiais que contaram também com a participação de outros presidentes de Conselhos (peça 59, p. 10) ;
d)	declaração emitida pelo CFA atesta o comparecimento ao 3º Encontro Mercosul dos Estudantes de Administração (EMEAD) , em Juiz de Fora/MG, e a¿ reunião no Tribunal Regional Federal da 5ª Região, em Recife/PE, para discussão do rito processual das autarquias de classe na Justiça Federal, por convocação do próprio CFA (peça 59, p. 10) ;
e)	outras declarações e certidões fornecidas por CRAs comprovam a convocação e o efetivo comparecimento do recorrente a reuniões naqueles Conselhos (peça 59, p. 10-11) ;
f)	outras despesas questionadas neste tópico também referem-se a atividades oficiais do CRA/SE, em que o recorrente representava o Conselho em palestras e eventos junto a faculdades e outras entidades que envolvem respectivamente estudantes e profissionais da Administração. Declarações fornecidas pelas respectivas entidades também atestam o comparecimento do ex-gestor (peça 59, p. 11) . 
9.2.	Ato contínuo, apresenta tabela contendo a data da ocorrência, o objeto, o valor recebido e sua respectiva justificativa (peça 59, p. 11-19) . Em seguida, colaciona aos autos documentos acerca das referidas despesas (peça 59, 50-135, peças 60 e 61, p. 1-103) . 
Análise
9.3.	Assiste razão parcial ao recorrente. Uma parte dos documentos apresentados se mostra apta a sustentar algumas das despesas questionadas. Contudo, parcela significativa da documentação acostada por meio do recurso já se encontra presente nos autos. Por fim, há documentos que, apesar de inéditos, não possuem força probante para justificar os deslocamentos em tela. 
9.4.	Nesse sentido, inicialmente, cumpre informar que, em grande medida, o recorrente reapresenta documentação já constante dos autos, cujos elementos já foram devidamente analisados por este Tribunal de Contas. Leitura atenta da decisão recorrida permite concluir pela sua adequabilidade bem como pela exaustão da análise lá empreendida. Como se anui integralmente aos seus termos, os temas serão revistos em face do caráter devolutivo do recurso e da ampla defesa, mediante destaques de excertos importantes, em respeito ao princípio da economia processual.  
9.5.	A presente TCE foi motivada por ter-se verificado, entre outras questões, que o recorrente, então presidente do CRA/SE, recebera valores referentes a diárias, passagens aéreas, reembolso de quilometragem e deslocamentos relativos a viagens a outros estados e ao exterior, sem, contudo, ter apresentado a necessária documentação comprobatória. Em suma, constatou-se que os processos de concessão, autorizados pelo próprio presidente, não continham bilhetes aéreos, tickets de abastecimento ou a comprovação da viagem, por meio de relatórios de viagens e de atividades realizadas em nome do conselho. 
9.6.	À época dos fatos, estavam vigentes as Resoluções Normativas CFA 366/2009 e 403/2011. Tais normativos dispunham sobre o pagamento de diárias nacionais e internacionais, de adicional de deslocamento, de indenização de deslocamento e alimentação, de reembolso de quilometragem, e de gratificação pela participação em órgão de deliberação coletiva (Jeton) , para o atendimento de despesas de conselheiros, de empregados e de colaboradores do Sistema CFA/CRAs. 
9.7.	As Resoluções Normativas definiam em seu art. 7º que a diária seria paga de uma só vez, quando da comprovação da chegada ao destino e correspondente ao efetivo comparecimento do Conselheiro, Empregado ou Colaborador aos eventos para os quais haviam sido convocados ou designados. O não comparecimento ou comparecimento parcial obrigava à devolução dos valores recebidos a maior, no prazo máximo de cinco dias. 
9.8.	Conforme consignado no voto condutor do acórdão condenatório, resta claro o dever de o ex-presidente apresentar a regular documentação comprobatória de seus deslocamentos, à luz dos normativos vigentes, dos princípio constitucionais da transparência e da moralidade pública e, em especial, da obrigação de prestar contas do uso de recursos públicos, insculpida no art. 70, parágrafo único, da CF/88 (peça 35, itens 12-14) . 
9.9.	Importa também salientar a jurisprudência desta Corte de Contas acerca do tema.  O TCU possui entendimento pacífico de que a regular prestação de contas dos deslocamentos deve conter, obrigatoriamente, a demonstração de sua finalidade pública e estar devidamente acompanhada de outros elementos comprobatórios, como atas de reunião, folders, papeis de trabalho ou certificados de cursos, de forma a se evidenciar a efetiva participação do responsável nas atividades, bem como conter os respectivos cartões de embarque ou equivalentes, necessários para demonstrar o período da viagem. A ausência desse conjunto probante enseja o ressarcimento ao erário das despesas com diárias (Acórdão 4441/2014-TCU-Primeira Câmara, relator Ministro José Múcio Monteiro, 643/2014-TCU-Plenário 3.131/2013-TCU-2ª Câmara, 6.726/2010-TCU-1ª Câmara e 1.621/2010-TCU-1ª Câmara, todos de relatoria do Ministro Marcos Bemquerer) . 
9.10.	Nesse sentido, o Supremo Tribunal Federal já deixou assente a necessidade de comprovação do interesse público nas viagens, conforme ementa abaixo transcrita:
AgR 26.795 / DF - DISTRITO FEDERAL
AGRAVO REGIMENTAL EM MANDADO DE SEGURANÇA
29/11/2011
Ementa: DIREITO ADMINISTRATIVO. MANDADO DE SEGURANÇA. CONCESSÃO DE DIÁRIAS DE VIAGEM. CONAB. COMPROVAÇÃO DA NECESSIDADE DO SERVIÇO. DILAÇÃO PROBATÓRIA. INVIABILIDADE DO MANDADO DE SEGURANÇA. AGRAVO REGIMENTAL DESPROVIDO.
Constatação, pelo Tribunal de Contas da União, no exercício de sua competência constitucional, de relevante prejuízo ao erário público, em face do desvio de finalidade na concessão de passagens e diárias a ex-diretores da CONAB, em benefício pessoal desses agentes e em prejuízo do interesse público.
Inexistência, nos autos, de documentos que comprovem a necessidade e a justificativa das viagens, usualmente semanais, que incluíam a cidade de origem do agravante.
Necessidade de dilação probatória. Inviabilidade do mandado de segurança. 
Agravo regimental desprovido. (grifos acrescidos) 
9.11.	Diante do exposto e da ausência de documentação probante da participação efetiva do recorrente aos eventos em questão, restou fundamentada sua condenação em débito pelo recebimento de diárias, passagens aéreas, reembolsos de quilometragem e deslocamento (peça 36, p. 3-4, item 6.c.1) . 
9.12.	Posto isso e considerando a decisão já proferida nestes autos, em relação às despesas para as quais não foram apresentados documentos inéditos ou novos elementos, conclui-se que permanecem sem a necessária comprovação. 
9.13.	Em relação às despesas cujos documentos novos são tão somente declarações e atestados de comparecimento, é necessário destacar o entendimento deste Tribunal acerca da matéria. O responsável pretende demonstrar a regularidade dos deslocamentos por meio de declarações de terceiros. Entretanto, esses documentos, isoladamente, não são suficientes para comprovar a regular utilização dos recursos federais. 
9.14.	Segundo jurisprudência pacífica do TCU, essas declarações possuem baixa força probatória. Provam tão somente a existência da declaração, mas não o fato declarado, competindo ao interessado demonstrar a veracidade do alegado, principalmente quando não apresentados outros documentos capazes de comprovar a regularidade do deslocamento, como cartões de embarque, atas de reunião, folders, papeis de trabalho ou certificados de cursos (Acórdão 7409/2016-TCU-Primeira Câmara, relator Ministro Benjamin Zymler; 11.937/2016-TCU-2ª Câmara, relator Ministro André de Carvalho; e 293/2017-TCU-Plenário, relator Ministro Benjamin Zymler) .
9.15.	Nesse sentido, com fundamento no art. 298 do Regimento Interno/TCU, é possível aplicar, subsidiariamente, o disposto no art. 408 da Lei 13.105, de 2015 (Novo Código de Processo Civil) , o qual dispõe que:
Art. 408.  As declarações constantes do documento particular escrito e assinado ou somente assinado presumem-se verdadeiras em relação ao signatário.
Parágrafo único.  Quando, todavia, contiver declaração de ciência de determinado fato, o documento particular prova a ciência, mas não o fato em si, incumbindo o ônus de prová-lo ao interessado em sua veracidade.
9.16.	Compete ao gestor provar a regular aplicação dos valores questionados. A comprovação adequada do destino dado aos recursos sob sua responsabilidade é decorrente de expresso dispositivo constitucional contido no art. 70, parágrafo único, da Constituição Federal, bem assim do disposto no art. 93 do Decreto-lei 200/1967 c/c o art. 66 do Decreto 93.872/1986. 
9.17.	Importa também destacar que diversos desses deslocamentos incluíram dias de final de semana. Nessas situações, as Resoluções Normativas CFA 366/2009 e 403/2011 são claras ao determinar em seu art. 6º que as propostas de concessão de diárias, quando o afastamento se iniciasse às sextas-feiras, bem como as que incluíssem sábados, domingos e feriados, deveriam ser expressamente justificadas, condicionando a autorização para o pagamento à aceitação da justificativa. As necessárias justificativas prévias não constam dos processos de pagamento das diárias. 
9.18.	Tal norma igualmente coaduna-se à jurisprudência deste Tribunal de Contas que estabelece que a concessão de diárias e passagens em finais de semana, sem prévia e expressa justificativa, é irregular (Acórdão 2307/2011-TCU-Segunda Câmara, relator André de Carvalho, 3.117/2010-TCU-2ª Câmara, relator José Jorge, 1.838/2010-TCU-Plenário, relator Weder de Oliveira, 5.351/2009-TCU-2ª Câmara, relator Raimundo Carreiro) .
9.19.	Posto isso, passa-se à análise das despesas. Para tanto, será apresentada tabela contendo os dados da respectiva viagem, incluindo a justificativa prestada pelo recorrente acerca de cada situação (peça 59, p. 8-19) , e a relação de documentos, separados entre inéditos e aqueles já presentes no processo. 
	Data: 11/8/2010
	Valor: R$ 1.965,48

	Período: 12/8/2010 a 14/8/2010 (quinta-feira a sábado) 

	Objeto: 2,5 diárias e reembolso de quilometragem (R$ 740,48) . Reunião de Presidentes CRA/SE e CRA/BA - Assuntos de interesse da Administração.

	Argumentos do recorrente: Duas diárias e meia de acordo com o Anexo, calculadas sobre o valor de R$ 490,00 e reembolso de quilometragem, viagem carro próprio, sendo calculado sobre 40% sobre o valor do litro de combustível e multiplicado pela distância ida e volta para a cidade de Salvador/BA, limitado ao valor da passagem aérea - base quilometragem na revista quatro rodas e passagem com levantamento da empresa aérea.

	Documentos novos: declaração de comparecimento provida pela Gerente Executiva do CRA/BA, referente aos dias 12, 13 e 14/8/2010 (peça 61, p. 39) .

	Documentos já constantes dos autos: processo de pagamento (peça 61, p. 40-43) (documentos já constantes do TC Processo 030.319/2013-7, apenso, peça 14, p. 4-7) .

9.20.	Inicialmente, verifica-se que a viagem ter-se-ia iniciado na quinta-feira e findado no sábado, sem a respectiva justificativa, em desacordo com o art. 6º da Resolução Normativa CFA 366/2009. Adicionalmente, exceto pela declaração fornecida pelo CRA/BA, não há nos autos documentos para subsidiar a correta prestação de contas, como atas de reunião, papeis de trabalho ou documentos produzidos, bem como notas fiscais ou recibos de abastecimento, a fim de comprovar a própria viagem, bem como a sua finalidade pública. Conforme já mencionado, a apresentação tão somente de declaração não se mostra robusta o suficiente para subsidiar a aceitação da despesa. 
9.21.	De todo o exposto, conclui-se que não há elementos nos autos aptos a corroborar a despesa de R$ 1.965,48. 
	Data: 8/9/2010
	Valor: R$ 2.674,76

	Período: 10 a 17/9/2010 (sexta-feira a sexta-feira, incluindo o final de semana) 

	Objeto: 4,5 diárias, deslocamento e reembolso de quilometragem (São Cristóvão/Aracaju/São Cristóvão: R$ 51,00) . Representar o CRA/SE no VI FIA - Congresso Mundial de Administração, evento oficial organizado pelo CFA. Participação de Conselheiros e Presidentes do Sistema CFA/CRAs, na cidade de Québec, Canadá.

	Argumentos do recorrente: VI FIA - Congresso Administração, evento oficial que faz parte do calendário de eventos organizado pelo CFA, com participação de Conselheiros e Presidentes do Sistema CFA/CRAs, no período de 13 a 17/9/2010. Obs.: 8/9/2010 (quarta-feira) foi o último dia útil de expediente no CRA/SE, em razão das comemorações do Dia do Administrador, dias 9 e 10/9/2010, retomando o expediente em 13/9/2010, por isso os pagamentos referentes às diárias foram feitos no dia 8/9/2010.

	Documentos novos: atestado provido pela Presidente do CRA/RS, acerca da participação do recorrente no evento VI Congresso Mundial de Administração, realizado em Québec, entre 13 e 17/9/2010. Certificado oficial de participação no VI Congresso Mundial de Administração, entre 13 e 15/9/2010. Ofício emitido pelo CRA/RS aos presidentes dos Conselhos acerca do evento. Folder do Congresso (peça 60, p. 37-41) .

	Documentos já constantes dos autos: processo de pagamento (TC Processo 030.319/2013-7, apenso, peça 14, p. 8-11) .

9.22.	Inicialmente, vale destacar que, conforme processo de pagamento, a viagem iniciou-se em 10/9/2010 (sexta-feira) , com retorno no dia 17/9/2010 (sexta-feira) , sem a necessária justificativa, em desacordo ao art. 6º da Resolução Normativa CFA 366/2009. Contudo, o pagamento das diárias incluiu somente os dias úteis. 
9.23.	Foram apresentados atestado, folder e certificado do evento. Enquanto os primeiros mencionam que o evento ocorreu entre os dias 13 e 17/9/2010, o certificado oficial do evento, em nome do recorrente, atesta que ele participou, efetivamente, nos dias 13 a 15/9/2010, restando, assim, demonstrada sua presença nesse período. Apesar de não terem sido juntados os cartões de embarque da viagem, a documentação apresentada mostra-se apta a comprovar a participação do ex-gestor no Congresso em relação aos dias apostos no certificado oficial de participação. Diante disso, e considerando tratar-se de viagem internacional, com traslados longos, mostra-se razoável o pagamento de 4,5 diárias, visto que a diária é devida a partir do início do deslocamento (art. 1º da RN CFA 366/2010) . 
9.24.	Quanto ao valor da despesa, contudo, verifica-se que o recorrente recebeu dois adicionais de deslocamento, sendo que o segundo, no valor de R$ 51,00, não possui previsão legal ou regulamentar, bem como fere a regra insculpida no art. 3º da Resolução Normativa CFA 366/2009, que determina o pagamento de apenas um adicional de deslocamento. 
9.25.	Posto isso, conclui-se que permanece sem comprovação a despesa no valor de R$ 51,00.
	Data: 8/9/2010
	Valor: R$ 556,00

	Período: 22 a 25/9/2010 (quarta-feira a sábado) 

	Objeto: Reserva de hospedagem para o evento XXI Encontro Brasileiro de Administração (Enbra) , que ocorreu entre 22/9 e 24/9/2010, em Palmas/TO.

	Argumentos do recorrente: o evento faz parte do calendário do Sistema CFA/CRAs, realização e coordenação sediada no CRA responsável pela realização do evento, e os Presidentes do Sistema CFA/CRAs participam na forma de debates e palestras. Obs.: 8/9/2010 (quarta-feira) foi o último dia útil de expediente no CRA/SE, em razão das comemorações do Dia do Administrador, dias 9 e 10/9/2010, retomando o expediente em 13/9/2010, por isso os pagamentos referentes às diárias foram feitos no dia 8/9/2010.

	Documentos novos: declaração de comparecimento ao XXI Enbra, emitida pelo CRA/TO (peça 61, p. 49) .

	Documentos já constantes dos autos: processo de pagamento (peça 61, p. 53, 55-58) (documentos já constantes do TC Processo 030.319/2013-7, apenso, peça 14, p. 12-15, 19) .

9.26.	O recorrente não trouxe documentos comprobatórios da hospedagem ou da viagem realizada. A declaração apresentada não é elemento probante apto a corroborar a prestação de contas, ante seu baixo valor probante, conforme já discutido anteriormente. Ademais, a reserva alcançou o dia de sábado, sem a respectiva justificativa demandada pela Resolução Normativa CFA 366/2009. 
9.27.	Diante disso, o responsável não comprovou a viagem, tampouco sua finalidade pública, razão pela qual não há como acolher a despesa de R$ 556,00. 
	Data: 21/9/2010
	Valor: R$ 1.188,00

	Período: 21 a 24/9/2010

	Objeto: 3 diárias e reembolso de quilometragem (São Cristóvão/Aracaju/São Cristóvão: R$ 51,00) . Representar o CRA/SE no XXI Encontro Brasileiro de Administração (Enbra) , em Palmas/TO, nos dias 22 a 24/9/2010.

	Argumentos do recorrente: o evento Enbra faz parte do calendário do Sistema CFA/CRAs, realização e coordenação sediada no CRA responsável pela realização do evento, e os Presidentes do Sistema CFA/CRAs participam na forma de debates e palestras. Obs.: do total das diárias e os deslocamentos total R$ 1.744,00, foi descontado o valor de R$ 556,00 referente a¿ reserva, conforme comprova o terceiro registro anterior, acima, cabendo então o recebimento do saldo de R$ 1.188,00.

	Documentos novos: declaração de comparecimento ao XXI Enbra, entre os dias 21/9 e 25/9/2010, emitida pelo CRA/TO (peça 61, p. 49) .

	Documentos já constantes dos autos: e-mail do CRA/SE divulgando o evento para outros Conselhos e documentos relativos ao processo de pagamento (peça 61, p. 50-53) (documentos já constantes do TC Processo 030.319/2013-7, apenso, peça 14, p. 16-19) .

9.28.	O recorrente não trouxe documentos comprobatórios da viagem realizada, tais como os tickets e cartões de embarque, visto que a declaração apresentada, por si só, não é elemento probante apto a corroborar a participação no evento. 
9.29.	Importa ainda destacar que, conforme declarado na proposta de concessão de diárias, o evento aconteceria entre os dias 22 e 24/9/2010, e o recorrente se deslocaria ao município no dia 21/9, retornando a Aracaju/São Cristóvão no dia 24/9/2010 (peça 61, p. 52) . Contudo, a declaração de comparecimento provida pelo CRA/TO informa que o recorrente "participou do XXI - Enbra no período de 21 a 25 de setembro de 2010", período esse não condizente com as datas do evento ou mesmo com o retorno declarado no processo de concessão de diárias (peça 61, p. 49) . 
9.30.	Por fim, vale ressaltar que a hospedagem, paga em separado, teria abrangido os dias 21 a 25/9 (terça-feira a sábado) . Tais incongruências corroboram a fragilidade dos documentos apresentados a título de prestação de contas, incluindo a declaração trazida, bem como reforçam o entendimento de que se faz necessário apresentar provas robustas dos deslocamentos realizados, incluindo bilhetes de passagens, folders, cronograma e documentos oficiais dos eventos, entre outros. 
9.31.	Diante disso, o responsável não comprovou a viagem, tampouco a sua finalidade pública, razão pela qual não há como acolher a despesa de R$ 1.188,00.
	Data: 22/9/2010
	Valor: R$ 2.673,00

	Período: 25 a 29/9/2010 (sábado a quarta-feira) 

	Objeto: 5 diárias e adicional de deslocamento: reunião para representar o CRA/SE junto ao CRA/MG, nos dias 25 a 29/9/2010, especificamente sobre fiscalização e conhecimento e demonstração de equipamentos CIP, para administradores e tecnólogos.

	Argumentos do recorrente: atualização de conhecimentos do sistema informatizado na fiscalização do CRA/MG, por estar em constante inovação e efetividade do seu plantel tecnológico; conhecimento da elaboração e equipamentos in loco, visando agilizar o processo de registro e profissionalização do formando, praticamente no mesmo dia da formação profissional, válida para implantação neste CRA/SE. Obs.: meia diária foi paga a menor no total de R$ 245,00.

	Documentos novos: declaração de comparecimento ao CRA/MG, entre 27/9 e 29/9/2010, provida pelo CRA/MG (peça 61, p. 59) .

	Documentos já constantes dos autos: processo de pagamento (peça 61, p. 60-64) (documentos já constantes do TC Processo 030.319/2013-7, apenso, peça 14, p. 21-25) .

9.32.	Primeiramente, cabe destacar que a viagem ter-se-ia iniciado em um sábado, logo após o evento XXI Enbra, ocorrido em Palmas/TO, e findado numa quarta-feira. Conforme a proposta de concessão de diárias, o recorrente teria se deslocado de Palmas diretamente para Belo Horizonte. Para tanto, recebeu cinco diárias, vale salientar, incluindo sábado e domingo, além de adicional de deslocamento, sem a necessária justificativa demandada pela RN CFA 366/2009 (peça 61, p. 62) . Em contrapartida, a declaração informa que as reuniões teriam ocorrido exclusivamente nos dias úteis, entre 27 e 29/9/2010, indo de encontro ao período para o qual houve pagamento de diárias. 
9.33.	Posto isso e considerando o baixo valor probatório de declarações, acrescido das incongruências já destacadas, conclui-se que o responsável não comprovou a viagem, tampouco a sua finalidade pública, razão pela qual não há como acolher a despesa de R$ 2.673,00.
	Data: 15/10/2010
	Valor: R$ 1.561,14

	Período: 15 a 17/10/2010 (sexta-feira a domingo) 

	Objeto: 2 diárias e reembolso de quilometragem: representar o CRA/SE no CRA/AL, multiplicador das informações tecnológicas do CRA/MG fiscalização, elaboração e conhecimento dos equipamentos do CRA/MG na elaboração CIP para administradores e tecnólogos.

	Argumentos do recorrente: atualização de conhecimentos do sistema informatizado na fiscalização do CRA-MG por estar em constante inovação e efetividade do seu plantel tecnológico; conhecimento da elaboração e equipamentos, visando agilizar o processo de registro e profissionalização do formando, praticamente no mesmo dia da formação profissional, válida para implantação neste CRA-AL, tratando-se de transferência de tecnologia e de conhecimento. Obs.: meia diária foi paga a menor no total de R$ 245,00.

	Documentos novos: não há. 

	Documentos já constantes dos autos: processo de pagamento (TC Processo 030.319/2013-7, apenso, peça 14, p. 26-29) .

9.34.	O recorrente não apresenta documentos probantes acerca da viagem. Cabe ressaltar que tal deslocamento teria ocorrido na sexta-feira, dia 15/10/2010, com retorno no domingo, dia 17/10/2010 (TC Processo 030.319/2013-7, apenso, peça 14, p. 28) . Diante de uma viagem, que teria sido realizada exclusivamente no final de semana, sem a correspondente justificativa e sem documentos comprobatórios, conclui-se que o responsável não comprovou a mesma, tampouco a sua finalidade pública, razão pela qual não há como acolher a despesa de R$ 1.561,14.
	Data: 10/11/2010
	Valor: R$ 1.940,52

	Período: 11 a 13/11/2010 (quinta-feira a sábado) 

	Objeto: 2,5 diárias e reembolso de quilometragem (R$ 715,52) : representar o CRA/SE no CRA/BA, multiplicador das informações tecnológicas do CRA/MG sobre fiscalização, elaboração e conhecimento dos equipamentos do CRA/MG na elaboração CIP para administradores e tecnólogos.

	Argumentos do recorrente: atualização de conhecimentos do sistema informatizado na fiscalização do CRA/MG por estar em constante inovação e efetividade do seu plantel tecnológico; conhecimento da elaboração e equipamentos, visando agilizar o processo de registro e profissionalização do formando, praticamente no mesmo dia da formação profissional, válida para implantação neste CRA/BA, tratando-se de transferência de conhecimento.

	Documentos novos: não há. 

	Documentos já constantes dos autos: processo de pagamento (peça 61, p. 44-48) (documentos já constantes do TC Processo 030.319/2013-7, apenso, peça 14, p. 31-35) .

9.35.	Conforme proposta de concessão de diárias, a viagem teria ocorrido entre 11 e 13/11/2010, para Salvador/BA, tendo se iniciado em uma quinta-feira e findado no sábado (peça 61, p. 46) . O recorrente recebeu 2,5 diárias e reembolso de quilometragem no valor de R$ 715,52. À semelhança de despesas anteriormente analisadas nestes autos, não há documentos probantes para o deslocamento ou justificativa para que a viagem incluísse dia de final de semana. Portanto, o responsável não comprovou a viagem, tampouco a sua finalidade pública, razão pela qual não há como acolher a despesa de R$ 1.940,52.
	Data: 23/11/2010
	Valor: R$ 2.724,00

	Período: 24 a 29/11/2010 (quinta-feira a segunda-feira) 

	Objeto: 5 diárias, deslocamento e reembolso de quilometragem (São Cristóvão/Aracaju/São Cristóvão: R$ 51,00) : representar o CRA/SE na 5ª Assembleia de Presidentes do Sistema CFA/CRAs e participar de reuniões no CRA/BA, em Salvador.

	Argumentos do recorrente: evento oficial do Conselho Federal de Administração e participação obrigatória dos Presidentes do sistema CFA/CRAs, dias 24 a 29/9/2010.

	Documentos novos: declaração provida pelo CFA, atestando o comparecimento do recorrente ao evento 5ª Assembleia de Presidente, no dia 25/11/2010, em Boa Vista/RR (peça 59, p. 51) .

	Documentos já constantes dos autos: processo de pagamento (TC Processo 030.319/2013-7, apenso, peça 14, p. 36-42) .

9.36.	O deslocamento teria incluído duas localidades - evento no dia 25/11/2010, em Boa Vista/RR e reuniões no CRA/BA, entre 26 e 29/11/2010 (sexta-feira a segunda-feira) . À semelhança de situações anteriores, a declaração apresentada não possui força probante suficiente para comprovar o deslocamento no dia 25/11/2010. Ademais, vale salientar que, apesar de terem sido juntadas aos autos diversas atas de Assembleias de Presidentes do Sistema CFA/CRA ao longo dos exercícios de 2010 a 2012, não foi apresentada a ata relativa à 5ª Assembleia, objeto da presente análise, por meio da qual seria possível atestar, ou não, a presença do ex-gestor. 
9.37.	Quanto ao segundo trecho, relativo à viagem a Salvador, que teria ocorrido no final de semana, não consta dos autos a motivação profissional do deslocamento, bem como justificativa de a viagem ter abarcado todo o final de semana, em afronta à RN CFA 366/2009 e às normas federais. Posto isso, o responsável não comprovou as viagens, tampouco a respectiva finalidade pública, razão pela qual não há como acolher a despesa de R$ 2.724,00.
	Data: 17/2/2011
	Valor: R$ 2.102,98

	Período: 17 a 19/2/2011 (quinta-feira a sábado) 

	Objeto: 2,5 diárias e reembolso de quilometragem: reunião no CRA/BA.

	Argumentos do recorrente: diversas empresas sediadas na Bahia e de outros estados da região nordeste exercem suas atividades como prestadores de serviços na jurisdição do CRA/SE, isto requer constantes contatos e reuniões objetivando melhor forma de fiscaliza¿-las no exercício de suas atividades, não só nos seus objetivos, como também no exercício individual de cada profissional contratado, em conformidade com o exigido pela Lei 4769/1965 e seus Decretos e Normas regulamentadores. Como se vê, outros encontros com estados federados da região nordeste se fazem necessários e sempre urgentes para dirimir procedimentos e nuances do cotidiano.

	Documentos novos: declaração provida pelo CRA/BA, atestando o comparecimento do recorrente ao Conselho, entre 17 e 19/2/2011 (peça 61, p. 76) .

	Documentos já constantes dos autos: processo de pagamento (peça 61, p. 77-81) (documentos já constantes do TC Processo 030.319/2013-7, apenso, peça 14, p. 43-47) .

9.38.	Novamente, verifica-se que a possível viagem teria alcançado o final de semana, sem, contudo, restar justificado tal fato. Além disso, não foram juntados documentos aptos a comprovar a viagem, tais como tickets e cartões de embarque, visto que declarações, isoladamente, não são elementos aptos a lastrear despesas. Em vista disso, conclui-se que o responsável não comprovou a viagem, tampouco a sua finalidade pública, razão pela qual não há como acolher a despesa de R$ 2.102,98.
	Data: 24/2/2011
	Valor: R$ 1.389,00

	Período: 24 a 26/2/2011 (quinta-feira a sábado) 

	Objeto: 2 diárias, deslocamento e reembolso de quilometragem (São Cristóvão/Aracaju/São Cristóvão: R$ 51,00) . Reunião em Brasília/DF, em 25/2/2011.

	Argumentos do recorrente: atendendo convocação do Conselho Federal para representar o CRA/SE na reunião preparatória para gestão de 20/11/2012, em Brasília/DF.

	Documentos novos: não há. 

	Documentos já constantes dos autos: processo de pagamento (TC Processo 030.319/2013-7, apenso, peça 14, p. 48-51) .

9.39.	Considerando que não foram juntados documentos probantes da viagem, conclui-se que permanece sem comprovação a despesa de R$ 1.389,00.
9.40.	Vale ainda salientar que, conforme proposta de concessão de diárias, o retorno da viagem ocorreu no sábado, às 2:00 (TC Processo 030.319/2013-7, apenso, peça 14, p. 50) . Tal horário, de madrugada, sugere que o recorrente recebeu o valor de uma diária, sem ter, de fato, pernoitado no local, mas sim tão somente porque seu voo ocorreu em horário noturno, com chegada após meia-noite. Ocorrência dessa natureza reforça o entendimento de que a prestação de contas de viagem conter os tickets e cartões de embarque, além de documentação robusta apta a lastrear tais despesas, patrocinadas com recursos públicos. 
	Data: 16/3/2011
	Valor: R$ 1.661,50

	Período: 16 a 19/3/2011 (quarta-feira a sábado) 

	Objeto: pagamento de 2,5 diárias, deslocamento e reembolso de quilometragem (São Cristóvão/Aracaju/São Cristóvão: R$ 51,00) . Reunião no CRA/CE, entre 16 e 19/3/2011.

	Argumentos do recorrente: diversas empresas sediadas no Ceara¿ e de outros estados da região nordeste exercem suas atividades como prestadores de serviços na jurisdição do CRA/SE, isto requer constantes contatos e reuniões objetivando melhor forma de fiscaliza¿-las no exercício de suas atividades, não só nos seus objetivos, como também no exercício individual de cada profissional contratado, em conformidade com o exigido pela Lei 4769/1965 e seus Decretos e Normas regulamentadores. Como se vê, outros encontros com Estados Federados da Região Nordeste se fazem necessários e sempre urgentes para dirimir procedimentos e nuances do cotidiano

	Documentos novos: declaração provida pelo CRA/CE, atestando o comparecimento do recorrente ao CRA/CE, entre 16 e 19/3/2011 (peça 61, p. 65) .

	Documentos já constantes dos autos: processo de pagamento (peça 61, p. 66-69) (documentos já constantes do TC Processo 030.319/2013-7, apenso, peça 14, p. 52-55) .

9.41.	Constata-se, novamente, que a possível viagem teria alcançado o final de semana, sem restar justificada a motivação profissional para tal fato. Além disso, não foram juntados documentos aptos a realizar a devida prestação de contas da viagem, visto que declarações não se mostram suficientes para tal. Em vista disso, conclui-se que o responsável não comprovou a viagem, tampouco a sua finalidade pública, razão pela qual não há como acolher a despesa de R$ 1.661,50.
	Data: 17/5/2011
	Valor: R$ 2.206,50

	Período: 17 a 21/5/2011 (terça-feira a sábado) 

	Objeto: pagamento de 3,5 diárias, deslocamento e reembolso de quilometragem (São Cristóvão/Aracaju/São Cristóvão: R$ 51,00) . 1ª Assembleia de Presidentes, realizada em Brasília/DF, convocada pelo Presidente do CFA.

	Argumentos do recorrente: Convocação oficial do Conselho Federal de Administração para reunião obrigatória dos Presidentes do Sistema CFA/CRAs, nos dias 17 a 21/05/2011.

	Documentos novos: declaração provida pelo Conselho Federal de Administração, atestando o comparecimento do recorrente ao evento 1ª Assembleia de Presidentes, de 19 a 20/5/2011, em Brasília/DF (peça 59, p. 51) . Ata da Assembleia, ocorrida em 19 e 20/5/2011 (peça 59, p. 79-81) .

	Documentos já constantes dos autos: processo de pagamento (TC Processo 030.319/2013-7, apenso, peça 14, p. 56-58, peça 15, p. 1) .

9.42.	Para justificar o deslocamento, foram apresentadas declaração e a ata do evento, em que consta a presença do recorrente. Contudo, importa salientar que a Assembleia ocorreu nos dias 19 e 20/5/2011, porém o deslocamento do ex-gestor iniciou-se dois dias antes, sem o devido fundamento profissional para tal. 
9.43.	De forma semelhante, o evento findou-se na sexta-feira, às 17:00, contudo o recorrente retornou no sábado, sem que restasse justificado o dia adicional, remunerado, alcançado o final de semana. Vale ainda salientar que, conforme proposta de concessão de diárias, seu retorno ocorreu no sábado, às 2:40, o que sugere que o recorrente recebeu o valor de uma diária, sem ter, de fato, pernoitado no local, mas sim tão somente porque seu voo ocorreu em horário noturno, com chegada após meia-noite (TC Processo 030.319/2013-7, apenso, peça 14, p. 58) . Documento contendo opções de voo Brasília/Aracaju demonstra situação semelhante, em que o voo inicia-se às 22:54, com pouso no destino às 2:10 a.m. (TC Processo 030.319/2013-7, apenso, peça 15, p. 7) . 
9.44.	Outra questão que merece destaque é o pagamento de dois deslocamentos. O primeiro, no valor de R$ 248,00, fundou-se no art. 3º da RN CFA 403/2011, que determinava que seria devido um adicional de deslocamento, destinado a cobrir despesas até o local de embarque e do desembarque ao local de trabalho ou de hospedagem e vice-versa. 
9.45.	O segundo, no valor de R$ 51,00, foi pago em relação trecho de deslocamento São Cristóvão, município de residência do recorrente, até Aracaju, município sede do exercício de suas atividades profissionais. Conforme já discutido no relatório do acórdão condenatório, é injustificado o pagamento ao ex-presidente do CRA-SE de segundo adicional de deslocamento para outros estados, sem previsão legal ou regulamentar e em desacordo com o art. 3º da Resolução Normativa CFA 403/2011. Tal resolução previa o pagamento de adicional de deslocamento, uma única vez, de forma a cobrir despesas do local de embarque e do desembarque ate¿ o local de trabalho ou de hospedagem e vice-versa (peça 36, p. 7-8 e 12) . 
9.46.	Posto isso, considerando que o evento ocorreu entre os dias 19 e 20/5/2011 e à luz dos documentos probantes carreados aos autos, resta justificado o pagamento de 2,5 diárias, entre os dias 18 e 20/5/2011, no valor unitário de R$ 545,00, além do adicional de deslocamento previsto no art. 3º da RN CFA 403/2011, no valor de R$ 248,00. Assim, resta comprovada a despesa de R$ 1.610,50. 
9.47.	Em vista disso, conclui-se que permanece sem comprovação a despesa de R$ 596,00.
	Data: 17/5/2011
	Valor: R$ 545,00

	Período: 17 a 21/5/2011 (terça-feira a sábado) 

	Objeto: pagamento de 1 diária, referente a¿ complementação do item acima que ora compensamos, no valor de R$ 545,00: 1ª Assembleia de Presidentes, realizada em Brasília/DF, convocada pelo Presidente do CFA.

	Argumentos do recorrente: Convocação oficial do Conselho Federal de Administração para reunião obrigatória dos Presidentes do Sistema CFA/CRAs, dias 17 a 21/05/2011. Erro no cálculo das diárias referente ao período de 17 a 21/05/2011, pago a menor no pedido inicial que foi executado em parcela, justificado pela obrigatoriedade de se comparecer a¿ convocação oficial do CFA.

	Documentos novos: declaração provida pelo Conselho Federal de Administração, atestando o comparecimento do recorrente ao evento 1ª Assembleia de Presidente, de 19 a 20/5/2011, em Brasília/DF (peça 59, p. 51) . Ata da Assembleia, ocorrida em 19 e 20/5/2011 (peça 59, p. 79-81) .

	Documentos já constantes dos autos: documentos relativos ao processo de pagamento (TC Processo 030.319/2013-7, apenso, peça 15, p. 2-4) .

9.48.	Considerando que tal valor foi pago em complemento à viagem analisada no item anterior, para a qual não restou comprovada a regularidade da integralidade do período remunerado, conclui-se que permanece sem comprovação a despesa de R$ 545,00. 
	Data: 14/7/2011
	Valor: R$ 581,00

	Período: 21/7/2011 (quinta-feira) 

	Objeto: ressarcimento de passagem da TAM, referente a passagem de menor preço, de retorno Brasília para Aracaju, devido a voo esgotado. Participação na reunião do PROAR (PRODER) .

	Argumentos do recorrente: Passagem da TAM, referente ressarcimento pela participação reunião do PRODER (PROAR) - Programa de Desenvolvimento dos Conselhos Regionais, que conforme RN do CF A e¿ gerenciado, alternadamente, por representantes do CFA e dos CRAs, sendo participação alternada, coube neste exercício a representação do CRA/SE no gerenciamento do Recursos do PRODER, justificando as reuniões naquele Conselho Federal. A compra da passagem e a solicitação do ressarcimento se deu em virtude de voo regular encontrar-se esgotado para o dia de retorno.

	Documentos novos: não há. 

	Documentos já constantes dos autos: documentos relativos ao processo de pagamento (TC Processo 030.319/2013-7, apenso, peça 15, p. 5-10) .

9.49.	Considerando que não foram juntados documentos probantes da despesa ou da viagem, conclui-se que o responsável não comprovou a viagem, tampouco a sua finalidade pública, razão pela qual não há como acolher a despesa de R$ 581,00.
	Data: 14/7/2011
	Valor: R$ 1.934,00

	Período: 14 a 16/7/2011 (quinta-feira a sábado) 

	Objeto: 3 diárias, deslocamento e reembolso de quilometragem (São Cristóvão/Aracaju/São Cristóvão: R$ 51,00) . Participar de reunião do PROAR 2011, de 14 a 16/7/2011, em Brasília/DF. 

	Argumentos do recorrente: O PRODER - Programa de Desenvolvimento dos Conselhos Regionais, conforme RN do CFA e¿ gerenciado, alternadamente, por representantes do CFA e dos CRAs, sendo participação alternada. Coube neste exercício a representação do CRA/SE no gerenciamento dos Recursos PRODER, justificando as reuniões naquele Conselho Federal. Ocorreu erro no cálculo do pagamento das diárias, no valor de R$ 272,50.

	Documentos novos: não há.

	Documentos já constantes dos autos: documentos relativos ao processo de pagamento (TC Processo 030.319/2013-7, apenso, peça 15, p. 11-14) .

9.50.	Considerando que não foram juntados documentos probantes da viagem, conclui-se que o responsável não comprovou a viagem, tampouco a sua finalidade pública, razão pela qual não há como acolher a despesa de R$ 1.934,00.
	Data: 16/8/2011
	Valor: R$ 2.206,50

	Período: 16 a 20/8/2011 (terça-feira a sábado) 

	Objeto: 3,5 diárias, deslocamento e reembolso de quilometragem (São Cristóvão/Aracaju/São Cristóvão: R$ 51,00) : Representar o CRA/SE na 2ª Assembleia de Presidentes, em Brasília/DF, de 18 a 19/8/2011.

	Argumentos do recorrente: Assembleia de Presidentes faz parte do calendário oficial do Conselho Federal de Administração, conforme regimento interno do Sistema CFA/CRAs, participação na 2ª Assembleia, realizada em Brasília/DF nos dias 16 a 20/8/2011, convocado pelo CFA, representando o CRA/SE, na qualidade de Presidente, amparado pelo campo de atuação do CRA/SE no Sistema CFA/CRAs.

	Documentos novos: Declaração 75/2017/CFA, atestando o comparecimento do recorrente ao evento 2ª Assembleia de Presidente, de 18 a 19/8/2011, em Brasília/DF (peça 59, p. 51) . Ata da 2ª Assembleia, em 18 e 19/8/2011 (peça 59, p. 82-101) .

	Documentos já constantes dos autos: documentos relativos ao processo de pagamento (TC Processo 030.319/2013-7, apenso, peça 15, p. 15-18) .

9.51.	Conforme proposta de concessão de diárias, o retorno a Aracaju/São Cristóvão ocorreu no sábado, dia 20/8/2011, às 2:40 da madrugada. 
9.52.	O recorrente apresentou declaração e ata do evento, em que consta sua presença. Contudo, verifica-se que a Assembleia ocorreu nos dias 18 e 19/8/2011, porém, o deslocamento do ex-gestor iniciou-se dois dias antes, sem a devida motivação profissional para tanto. 
9.53.	De forma semelhante, o evento findou-se na sexta-feira, às 17:00 (peça 59, p. 82) , contudo o responsável retornou no sábado, sem que restasse justificado o dia adicional, remunerado, alcançado o final de semana. Vale ainda salientar que, conforme proposta de concessão de diárias, seu retorno ocorreu no sábado, às 2:40, o que sugere que o recorrente recebeu o valor de uma diária, sem ter, de fato, pernoitado no local, mas sim tão somente porque seu voo ocorreu em horário noturno, com chegada após meia-noite (TC Processo 030.319/2013-7, apenso, peça 15, p. 17) . Houve também o pagamento irregular de dois deslocamentos, restando sem amparo legal ou regulamentar, o valor de R$ 51,00. 
9.54.	Posto isso, considerando que o evento ocorreu entre os dias 18 e 19/8/2011 e à luz dos documentos probantes carreados aos autos, resta justificado o pagamento de 2,5 diárias, entre os dias 17 e 19/8/2011, no valor unitário de R$ 545,00, além do adicional de deslocamento previsto no art. 3º da RN CFA 403/2011, no valor de R$ 248,00. Assim, resta comprovada a despesa de R$ 1.610,50. 
9.55.	Em vista disso, conclui-se que permanece sem comprovação a despesa de R$ 596,00.
	Data: 16/9/2011
	Valor: R$ 771,72

	Período: 16 a 17/9/2011 (sexta-feira a sábado) 

	Objeto: 1 diária e reembolso de quilometragem. Palestra na Faculdade AGES, Paripiranga/BA, em 16/9/2011.

	Argumentos do recorrente: Faz parte de evento inerente a¿ atribuições do exercício da Presidência dos Conselhos Regionais, representar e ministrar palestras nas Faculdades, neste caso, Faculdade AGES, em Paripiranga/BA, fronteira com o Estado de Sergipe, atendendo convite da Faculdade. Também existe interação na Região Nordeste, inscrito nos Conselhos atuantes em todos os Estados do Nordeste. Lanç. 877/2011.

	Documentos novos: não há. 

	Documentos já constantes dos autos: documentos relativos ao processo de pagamento (peça 60, p. 104-107 - documentos já constantes do TC Processo 030.319/2013-7, apenso, peça 15, p. 19-23) .

9.56.	Considerando que não foram juntados documentos probantes da viagem, conclui-se que o responsável não comprovou a viagem, tampouco a sua finalidade pública, razão pela qual não há como acolher a despesa de R$ 771,72.
	Data: 26/8/2011
	Valor: R$ 1.995,12

	Período: não informado

	Objeto: Passagem aérea referente ao trecho Recife/Lisboa - Lisboa-Recife. Participação do Presidente do CRA/SE no VII Congresso Mundial de Administração - XII FIA.

	Argumentos do recorrente: Houve um equívoco no registro por parte do servidor do CRA/SE ao indicar Recife/PE como partida ao invés de Salvador/BA, opção que apresentava melhor logística, menor preço (U$ 1,53) , diante dos demais locais apresentados como sugestão pelos organizadores do evento (U$ 1,07) , quais sejam: Brasília, Porto Alegre, São Paulo e Recife, conforme Bilhete Eletrônico da respectiva passagem anexo ao Certificado de participação do evento. Trata-se de evento oficial, permanente do Sistema CFA/CRAs, organizado e patrocinado pelo Conselho Federal de Administração, com a participação de Presidentes, Conselheiros e Administradores do Brasil e outros países e entidades correlacionadas a¿ Ciência da Administração. Cotação do dólar R$ 1,53. Lanç. 807/2011.

	Documentos novos: Certificado de participação no VII Congresso Mundial de Administração e XII Fórum Internacional de Administração, entre 10 e 12/10, em Turim/Itália (peça 60, p. 42) . Certificado de participação no VII Congresso Mundial de Administração e XII Fórum Internacional de Administração, entre 13 e 14/10, em Genebra/Suíça (peça 60, p. 43) .
Resumo da agenda da viagem; e-mails com empresa de turismo relativos a reservas de passagens aéreas e pacotes turísticos com extensão da viagem; bilhete eletrônico (ida: Salvador/Lisboa/Roma, em 5/10/2011, retorno: Lisboa/Salvador, em 22/10/2011) ; bilhete eletrônico trajeto Roma/Turim, em 9/10/2011, no valor de R$ 739,71; bilhete eletrônico trajeto Genebra/Madrid, em 15/10/2011, no valor de R$ 452,79 (peça 60, p. 44-55) .

	Documentos já constantes dos autos: processo de pagamento (peça 60, p. 56-58) (documentos já constantes do TC Processo 030.319/2013-7, apenso, peça 15, p. 24-26) .

9.57.	O recorrente não traz aos autos os tickets dos voos ou o comprovante da despesa, em seu nome, no valor correspondente ao reembolso a que teria feito jus. Ademais, o recibo de itinerário, repassado por e-mail, demonstra um trajeto que ter-se-ia iniciado cinco dias antes do início do evento e terminado oito dias após findado o congresso, sem justificativa profissional para tanto. Em vista disso, conclui-se que o responsável não comprovou a viagem, tampouco a sua finalidade pública, razão pela qual não há como acolher a despesa de R$ 1.995,12.
	Data: 20/9/2011
	Valor: R$ 2.751,50

	Período: 20 a 24/9/2011 (terça-feira a sábado) 

	Objeto: 4,5 diárias, deslocamento e reembolso de quilometragem (São Cristóvão/Aracaju/São Cristóvão: R$ 51,00) . Reunião no CRA/SP, entre 20 e 24/9/2011.  

	Argumentos do recorrente: Reunião convocada pelo CFA e CRA/SP, para interação e conhecimento dos procedimentos administrativos, tecnológicos e jurídicos utilizados naquele CRA que detém os meios de expandir os referidos conhecimentos para os CRAs de menor porte, neste caso, o CRA/SE.

	Documentos novos: não há. 

	Documentos já constantes dos autos: processo de pagamento (peça 61, p. 71-75) (documentos já constantes do TC Processo 030.319/2013-7, apenso, peça 15, p. 27-31) .

9.58.	Considerando que não foram juntados documentos probantes da viagem, conclui-se que o responsável não comprovou a viagem, tampouco a sua finalidade pública, razão pela qual não há como acolher a despesa de R$ 2.751,50.
	Data: 5/10/2011
	Valor: R$ 740,48

	Período: 8 e 16/10/2011 (sábado e domingo) 

	Objeto: Reembolso de quilometragem relativo ao deslocamento, em carro próprio, no trecho Aracaju/Salvador/Aracaju, para embarcar de Salvador para participar do XII FIA e VII Congresso Mundial de Administração no período de 8 a 16/10/2011.

	Argumentos do recorrente: O VII Congresso Mundial de Administração e o XII FIA fazem parte do calendário oficial do Sistema CFA/CRAs e a participação e representação do CRA/SE no evento tem como objetivo interagir, adquirir e atualizar conhecimentos sobre inovações no âmbito da Ciência da Administração. O deslocamento em carro próprio esta¿ amparado pelo art. 11 da RN CFA 403/2011.	

	Documentos novos: não há. 

	Documentos já constantes dos autos: processo de pagamento (TC Processo 030.319/2013-7, apenso, peça 15, p. 32-35) .

9.59.	Considerando que não foram juntados documentos probantes da viagem, conclui-se que o responsável não comprovou a viagem, tampouco a sua finalidade pública, razão pela qual não há como acolher a despesa de R$ 740,48.
	Data: 24/1/2012
	Valor: R$ 2.206,50

	Período: 24 a 27/1/2012 (terça-feira a sexta-feira) 

	Objeto: 3,5 diárias, deslocamento e reembolso de quilometragem (São Cristóvão/Aracaju/São Cristóvão: R$ 51,00) . Reunião com o Presidente do CFA, em Brasília/DF, entre 24 e 27/1/2012.

	Argumentos do recorrente: Atendendo convocação do Conselho Federal de Administração, para participação na reunião da Assembleia de Presidentes, em Brasília/DF. As Assembleias de Presidentes fazem parte do calendário oficial do Sistema CFA/CRAs, com a convocação e participação de todos os Presidentes dos CRAs, atribuição consultiva do CFA para compor programas de trabalho do Sistema CFA/CRAs de forma unificada.

	Documentos novos: não há. 

	Documentos já constantes dos autos: processo de pagamento (TC Processo 030.319/2013-7, apenso, peça 15, p. 36-39) .

9.60.	Considerando que não foram juntados documentos probantes da viagem, conclui-se que o responsável não comprovou a viagem, tampouco a sua finalidade pública, razão pela qual não há como acolher a despesa de R$ 2.206,50.
	Data: 13/2/2012
	Valor: R$ 1.661,50

	Período: 13 a 15/2/2012 (segunda-feira a quarta-feira) 

	Objeto: 2,5 diárias, deslocamento e reembolso de quilometragem (São Cristóvão/Aracaju/São Cristóvão: R$ 51,00) . Representar o CRA/SE em reunião no CRA/SP.

	Argumentos do recorrente: Troca de conhecimento entre os Conselhos Regionais, na sede do CRA/SP, principalmente no que se refere a¿ inovação de tecnologia relevantes para o Sistema CFA/CRAs.

	Documentos novos: não há. 

	Documentos já constantes dos autos: processo de pagamento (peça 61, p. 98-101) (documentos já constantes do TC Processo 030.319/2013-7, apenso, peça 15, p. 40-43) .

9.61.	Considerando que não foram juntados documentos probantes da viagem, conclui-se que o responsável não comprovou a viagem, tampouco a sua finalidade pública, razão pela qual não há como acolher a despesa de R$ 1.661,50.
	Data: 12/3/2012
	Valor: R$ 3.710,90

	Período: 13 a 17/3/2012 (terça-feira a sábado) 

	Objeto: 4,5 diárias e reembolso de quilometragem (R$ 1.258,40) . 1ª Assembleia de Presidentes do Sistema CFA/CRAs, em João Pessoa/PB, entre 13 e 17/3/2012.

	Argumentos do recorrente: Atendendo convocação do Conselho Federal de Administração, participação reunião na Assembleia de Presidentes, em João Pessoa/PB. As Assembleias de Presidentes fazem parte do calendário oficial do Sistema CFA/CRAs com a convocação e participação de todos os Presidentes dos CRAs, atribuições consultivas do CFA para compor programas de trabalho do Sistema CFA/CRAs de forma unificados.

	Documentos novos: Declaração 75/2017/CFA, atestando o comparecimento do recorrente ao evento 1ª Assembleia de Presidente, de 15 a 16/3/2012, João Pessoa/PB (peça 59, p. 51) . Ata da Assembleia, em 15 e 16/3/2012 (peça 59, p. 117-135; peça 60, p. 1-2) .

	Documentos já constantes dos autos: processo de pagamento (TC Processo 030.319/2013-7, apenso, peça 15, p. 44-50) .

9.62.	A Ata da Assembleia confirma a presença do recorrente. O evento, contudo, iniciou-se às 8:00 do dia 15/3/2012 e terminou às 13:00 do dia 16/3/2012 (peça 59, p. 117) . Apesar disso, o responsável viajou dois dias antes e retornou um dia depois do evento, em um sábado, apesar de a Assembleia ter terminado no início da tarde do dia anterior, sem justificativa profissional para tanto. 
9.63.	Posto isso, conclui-se que resta justificado o pagamento de apenas duas diárias e meia, restando, entretanto, sem comprovação, a despesa no valor de R$ 1.090,00.  
	Data: 11/4/2012
	Valor: R$ 950,00

	Período: 20 a 21/4/2012 (sexta-feira a sábado) 

	Objeto: Despesa com transfer do Aeroporto Santos Dumont - Rio de Janeiro para Juiz de Fora/MG, para participação no EMEAD/2012 para proferir palestra no dia 20/4/2012.

	Argumentos do recorrente: Não existindo voo de Aracaju/SE a Juiz de Fora/MG, fez-se necessário a ida até o Rio de Janeiro/RJ, Aeroporto Santos Dumont, e de lá baldear frete veículo terrestre para chegar a Juiz de Fora/MG, única condição mais simples e vantajosa para o CRA/SE.

	Documentos novos: Declaração dada pelo CRA/MS acerca da participação como palestrante no 3º EMEAD, em Juiz de Fora, em 20 e 21/4/2012 (peça 60, p. 66) . Texto parcial sobre o tema da palestra e sobre os detalhes de deslocamento (peça 60, p. 67-68) .

	Documentos já constantes dos autos: processo de pagamento (TC Processo 030.319/2013-7, apenso, peça 15, p. 51-54) .

9.64.	Conforme já exposto, tendo em vista o baixo valor probante de declarações, conclui-se que o responsável não comprovou a viagem, tampouco a sua finalidade pública, razão pela qual não há como acolher a despesa de R$ 950,00.
	Data: 11/4/2012
	Valor: R$ 133,00

	Período: 20 a 21/4/2012 (sexta-feira a sábado) 

	Objeto: Diária do Hotel Gren Hill, via Agência Via Brasil Turismo Ltda.

	Argumentos do recorrente: Despesa complementar para participar do EMEAD, referente diária do Hotel Gren Hill, Juiz de Fora/MG.

	Documentos novos: Declaração dada pelo CRA/MS acerca da participação como palestrante no 3º EMEAD, em Juiz de Fora, em 20 e 21/4/2012 (peça 60, p. 66) . Texto parcial sobre o tema da palestra e sobre os detalhes de deslocamento (peça 60, p. 67-68) .

	Documentos já constantes dos autos: processo de pagamento (TC Processo 030.319/2013-7, apenso, peça 15, p. 55, peça 16, p. 1-3) .

9.65.	Conforme já exposto, tendo em vista o baixo valor probante de declarações, conclui-se que permanece sem comprovação a despesa de R$ 133,00.
	Data: 19/4/2012
	Valor: R$ 1.483,50

	Período: 19 a 21/4/2012 (quinta-feira a sábado) 

	Objeto: 2,5 diárias, deslocamento e reembolso de quilometragem (São Cristóvão/Aracaju/São Cristóvão: R$ 51,00) . Proferir palestra no 3º Encontro MERCOSUL de Estudantes de Administração - EMEAD, em Juiz de Fora/MG.

	Argumentos do recorrente: Faz parte das atividades do Presidente CRA- SE fazer-se presente e proferir palestras nos eventos inerentes a¿ profissão, principalmente eventos com a participação de estudantes de Administração, neste caso, Evento oficial da FENEAD, patrocinado pelo Sistema CFA/CRAs. Lanç. 404/2012.

	Documentos novos: Declaração dada pelo CRA/MS acerca da participação como palestrante no 3º EMEAD, em Juiz de Fora, em 20 e 21/4/2012 (peça 60, p. 66) . Texto parcial sobre o tema da palestra e sobre os detalhes de deslocamento (peça 60, p. 67-68) .

	Documentos já constantes dos autos: processo de pagamento (peça 60, p. 69-72) . (documentos já constantes do TC Processo 030.319/2013-7, apenso, peça 16, p. 4-7) .

9.66.	Conforme já exposto, tendo em vista o baixo valor probante de declarações de terceiros, conclui-se que o responsável não comprovou a viagem, tampouco a sua finalidade pública, razão pela qual não há como acolher a despesa de R$ 1.483,50. 
9.67.	A despeito de não haver documentos probantes para justificar essa despesa, importa de toda forma salientar que a palestra seria no dia 20/4/2012, às 19:00, não se justificando, dessa forma, o recebimento de diária relativa ao dia 19/4/2012 (peça 60, p. 68) . 
	Data: 23/4/2012
	Valor: R$ 1.661,50

	Período: 23 a 25/4/2012 (segunda-feira a quarta-feira) 

	Objeto: 2,5 diárias e deslocamento. Representar o Conselho Federal na cidade Recife/PE, junto a¿ Justiça Federal, no período de 23 a 25/04/2012.

	Argumentos do recorrente: Trata-se de convocação do Conselho Federal para atender a¿ Justiça Federal, visando receber orientação jurídica e procedimento relativo a processos de fiscalização, métodos de fiscalização, cobranças e limitação dos valores, teto mínimo, para que os CRAs pudessem demandar judicialmente contra terceiros e profissionais, entre outros

	Documentos novos: Declaração dada pelo CRA/MS acerca da participação do recorrente em reuniões em Recife/PE, nos dias 23 a 25/4/2012 (peça 60, p. 66) . Certidão de comparecimento em reuniões nos dias 23 a 25/4/2012, provido pelo CRA/PE (peça 61, p. 88) . 

	Documentos já constantes dos autos: processo de pagamento (peça 61, p. 89-92) (documentos já constantes do TC Processo 030.319/2013-7, apenso, peça 16, p. 8-11) .

9.68.	Conforme já exposto, tendo em vista o baixo valor probante de declarações, conclui-se que o responsável não comprovou a viagem, tampouco a sua finalidade pública, razão pela qual não há como acolher a despesa de R$ 1.661,50.
	Data: 23/4/2012
	Valor: R$ 610,00

	Período: 23 a 25/4/2012 (segunda-feira a quarta-feira) 

	Objeto: pagamento de hospedagem no Hotel Best Western Manibu Recife, no período de 23 a 25/4/2012

	Argumentos do recorrente: Não consta registro contábil do pagamento deste valor, solicitamos conhecimento e vistas do referido apontamento.

	Documentos novos: não há. 

	Documentos já constantes dos autos: TC Processo 030.319/2013-7, apenso, peça 28, p. 12-13

9.69.	A despesa, paga pelo CRA/SE, refere-se a possível hospedagem, em benefício do recorrente, no hotel Best Western Manibu Recife, no período de 23 a 25 de abril de 2012, no valor de R$ 610,00. Contudo, também foram pagas duas diárias e meia ao gestor, para custear despesas de locomoção urbana, alimentação e hospedagem, conforme o art. 1º da Resolução Normativa CFA 403/2011 (TC Processo 030.319/2013-7, apenso, peça 28, p. 12-13) .
9.70.	Considerando que não foram juntados documentos probantes da viagem, tampouco da hospedagem, conclui-se que o responsável não comprovou a viagem e a hospedagem, tampouco a sua finalidade pública, razão pela qual não há como acolher a despesa de R$ 610,00.
	Data: 6/6/2012
	Valor: R$ 1.994,78

	Período: 11 a 15/6/2012 (segunda-feira a sexta-feira) 

	Objeto: 4,5 diárias, deslocamento e reembolso de quilometragem (São Cristóvão/Aracaju/São Cristóvão: R$ 51,00) . Participar do CONAMERCO e 2ª Assembleia do Sistema CFA.

	Argumentos do recorrente: O Congresso de Administração do MERCOSUL faz parte do calendário oficial do Sistema CFA/CRAs e a 2ª Assembleia de Presidentes do Sistema CFA/CRAs, convocada pelo Of. Circ. CFA/Gabinete 82/2012, de acordo com os Regimentos internos do Sistema. Lanç. 598/2012.

	Documentos novos: Declaração 75/2017/CFA, atestando o comparecimento do recorrente ao evento 2ª Assembleia de Presidente, em 13/6/2012, Uberlândia/MG (peça 59, p. 51) . Ata da Assembleia, em 13/6/2012 (peça 60, p. 3-15) .

	Documentos já constantes dos autos: processo de pagamento (TC Processo 030.319/2013-7, apenso, peça 16, p. 12-17) .

9.71.	A ata do evento confirma a presença do recorrente no dia 13/6/2012, apenas. Entretanto, foram pagas 4,5 diárias, sem restar justificada a motivação profissional para tanto. Posto isso, conclui-se estar comprovada a despesa relativa a apenas 2,5 diárias. 
9.72.	Adicionalmente, constata-se que o recorrente recebeu dois deslocamentos, sem que houvesse previsão legal ou regulamentar em relação ao valor de R$ 51,00, que permanece irregular.
9.73.	Posto isso, conclui-se que o montante de R$ 1.141,00 permanece sem comprovação. 
	Data: 5/7/2012
	Valor: R$ 1.285,48

	Período: 6/7/2012 (sexta-feira) 

	Objeto: 	1 diária e reembolso quilometragem (R$ 740,48) . Participar de reunião no CRA/BA com o Presidente do CRA.

	Argumentos do recorrente: Reunião no CRA/BA, com a participação do Presidente do CRA, para dirimir dúvidas e tratar de assuntos administrativos inerentes a ambos os Conselhos Regionais, gerenciamento das jurisdições Sergipe x Bahia com o surgimento de Universidades fronteiriças a ambos os Estados e outras organizações privadas que estejam instaladas, exigindo nas áreas de interesse comum definições e alguns urgências de caráter laboral e operacional. Lanç. 694/2012.

	Documentos novos: Declaração de comparecimento do recorrente à CRA/BA, no dia 6/7/2012 (peça 61, p. 82) 

	Documentos já constantes dos autos: processo de pagamento (peça 61, p. 83-87) (documentos já constantes do TC Processo 030.319/2013-7, apenso, peça 16, p. 18-22) .

9.74.	Conforme já exposto, tendo em vista o baixo valor probante de declarações, conclui-se o responsável não comprovou a viagem, tampouco a sua finalidade pública, razão pela qual não há como acolher a despesa de R$ 1.285,48.
	Data: 23/7/2012
	Valor: R$ 1.550,72

	Período: 23 a 24/7/2012 (segunda-feira e terça-feira) 

	Objeto: 1 diária e reembolso de quilometragem (R$ 1.005,72) . Reunião no CRA/PE.

	Argumentos do recorrente: Faz parte das atividades inerentes ao Presidente do CRA/SE, reuniões de integração junto aos demais Conselhos Regionais, neste caso, no CRA/PE, com o Presidente CRA/PE, Adm. Frederic Mocock.

	Documentos novos: Certidão de comparecimento provida pelo CRA/PE, informando que o recorrente participou de reuniões nos dias 23 e 24/7/2012 (peça 61, p. 93) .

	Documentos já constantes dos autos: processo de pagamento (peça 61, p. 94-97) (documentos já constantes do TC Processo 030.319/2013-7, apenso, peça 16, p. 23-26) .

9.75.	Conforme já exposto, tendo em vista o baixo valor probante de declarações, o responsável não comprovou a viagem, tampouco a sua finalidade pública, razão pela qual não há como acolher a despesa de R$ 1.550,72.
	Data: 27/7/2012
	Valor: R$ 627,05

	Período: 28/7/2012

	Objeto: meia diária e reembolso quilometragem (R$ 354,55) . Proferir palestra no município de Arapiraca/AL. 

	Argumentos do recorrente: Faz parte das atividades do desenvolvimento da Ciência da Administração proferir palestras e representar o CRA/SE em eventos próprios e relacionados a¿ profissão, principalmente promovido pela Sociedade Empresarial, alunos e professores relacionados a¿ profissão.

	Documentos novos: Certidão de comparecimento provido pela Associação Comercial, Industrial, Serviços e Agropecuária de Arapiraca (Acisa) , declarando que o ex-gestor proferiu palestra institucional, em 28/7/2012 (peça 61, p. 23) . Declaração dada pelo CRA/AL, relatando que o ex-gestor esteve em Maceió, representando o CRA-SE na qualidade de Presidente, para ministrar palestra institucional no município de Arapiraca/AL, em 28/7/2012 (peça 61, p. 24 e 102) .

	Documentos já constantes dos autos: processo de pagamento (peça 61, p. 25-29) (documentos já constantes do TC Processo 030.319/2013-7, apenso, peça 16, p. 27-31) .

9.76.	Tendo em vista o baixo valor probante de declarações, conclui-se que o responsável não comprovou a viagem, tampouco a sua finalidade pública, razão pela qual não há como acolher a despesa de R$ 627,05.
	Data: 7/8/2012
	Valor: R$ 2.155,50

	Período: 8 a 11/8/2012 (quarta-feira a sábado) 

	Objeto: 3,5 diárias e deslocamento. Participar da Convenção do Sistema CFA/CRAs, nos dias 8 a 11/8/2012, na Sede CFA em Brasília/DF.

	Argumentos do recorrente: A Convenção do Sistema CFA/CRAs consta do calendário oficial dos eventos promovidos pelo CFA, visando orientar, disciplinar ações e procedimentos do Sistema e os objetivos a serem alcançados pelo conjunto dos Conselhos Federal e Regionais de Administração, conforme lanç. 779/2012.

	Documentos novos: não há. 

	Documentos já constantes dos autos: processo de pagamento (TC Processo 030.319/2013-7, apenso, peça 16, p. 32-35) .

9.77.	Considerando que não foram juntados documentos probantes da viagem, conclui-se o responsável não comprovou a viagem, tampouco a sua finalidade pública, razão pela qual não há como acolher a despesa de R$ 2.155,50.
	Data: 6/9/2012
	Valor: R$ 1.682,80

	Período: 9 a 11/9/2012 (domingo a terça-feira) 

	Objeto: 2 diárias e reembolso quilometragem (R$ 592,80) . Reunião CRA/AL e palestra no CESMAC.

	Argumentos do recorrente: Reunião no CRA/BA, com a participação do Presidente do CRA, para dirimir dúvidas e tratar de assuntos administrativos inerentes a ambos os Conselhos Regionais, gerenciamento das jurisdições Sergipe x Bahia com o surgimento de Universidades fronteiriças a ambos os Estados e outras organizações privadas que estejam instaladas, exigindo nas áreas de interesse comum definições e alguns urgências de caráter laboral e operacional. Lanç. 868/2012. Palestra no CESMAC - Centro de Ensino Superior de Maceió/AL, divulgação da Ciência da Administração.

	Documentos novos: Certificado provido pelo Centro Universitário - Cesmac, atestando que o recorrente proferiu palestra em 10/9/2012 (peça 61, p. 30) . Declaração provida pelo CRA/AL relatando a presença do ex-gestor para ministrar palestra, no período de 9 a 11/9/2012, em comemoração do dia do administrador (peça 61, p. 31 e 103) . Notícia veiculada na Associação Alagoana de Imprensa acerca de palestra a ser proferida no dia 10/9/2012 pelo recorrente, em comemoração ao dia do administrador (peça 61, p. 37) . 

	Documentos já constantes dos autos: ofício convidando para proferir palestra e processo de pagamento (peça 61, p. 32-36) (documentos já constantes do TC Processo 030.319/2013-7, apenso, peça 16, p. 36-40) .

9.78.	O certificado provido pelo Cesmac, juntamente com o Ofício Pres CRA-AL 16/2012 e a notícia jornalística demonstram a realização do evento. Contudo, verifica-se que o recorrente viajou no domingo, sem justificativa profissional para tanto, visto que, conforme relatado no citado ofício, a palestra ocorreria no dia 10/9/2012, às 19:00. Ademais, conforme a RN CFA 403/2011, viagens incluindo finais de semana deveriam ser expressamente justificadas, o que não ocorreu. Posto isso, os documentos juntados lastreiam o pagamento de 1,5 diárias, restando, assim, comprovado o montante de R$ 1.410,30. 
9.79.	Por outro lado, permanece sem comprovação a despesa de R$ 272,50. 
9.80.	De todo o exposto, conclui-se que os novos documentos juntados aos autos foram aptos a justificar apenas parte das despesas questionadas, permanecendo, contudo, o débito referente às demais. 
10.		Da análise da regularidade do pagamento de diárias relativos a deslocamentos, amparadas nas resoluções vigentes 
10.1.	O recorrente alega que:
a)	 as Resoluções Normativas CFA 366/2009, 403/2011 e 430/2012 definem, em seus arts. 1º e 11, que as diárias são devidas pelo deslocamento fora do município de residência do conselheiro, sendo que, quando o deslocamento ocorrer dentro dos limites da jurisdição do CRA, o valor da diária limitar-se-á a 70% do montante original. Diante disso, conclui-se que os pagamentos estavam respaldados pelos normativos (peça 59, p. 20-21) ;
b)	o próprio TCU reconheceu que o Decreto 5.992/2006 e a Portaria MPOG 505/2009 contradizem as Resoluções Normativas CFA, mas que as diárias foram pagas à luz destas resoluções. Portanto, não seria razoável esperar conduta distinta do ex-gestor, que estaria adstrito às regras estabelecidas pelos normativos do Conselho, não teria competência para declará-las ilegais ou deixar de aplicá-las, considerando ainda que o Conselho possuísse competência legal para a edição de suas próprias normas (peça 59, p. 21-23) ;
c)	o recorrente não pode ser penalizado porque realizou o pagamento de diárias nos estritos moldes das Resoluções CFA, vigentes à época. Inclusive, a RN CFA 486/2016, em vigor atualmente, mantém os mesmos parâmetros questionados. Portanto, considerando que a Resolução atual possui as mesmas regras, apesar de determinação prolatada no âmbito do Acórdão 4326/2015-TCU-Primeira Câmara para adequar a norma do Conselho, como seria possível esperar conduta diversa do recorrente? (peça 59, p. 23) ;
d)	seus atos revestiram-se de boa-fé (peça 59, p. 23-24) ;
e)	comprovantes de residência anexados aos autos confirmam seu endereço em São Cristóvão, o que justifica o pagamento das diárias nos moldes previstos pelos normativos internos. Em paralelo, declarações e certidões atestam a regularidade dos deslocamentos, realizados para representar oficialmente o Conselho em palestras e eventos relacionados às atividades da entidade (peça 59, p. 24) ;
f)	a Fundação Aracaju Turismo e Eventos (Aracaju Convention & Visitors Bureau - AC&VB) foi instituído por diversas entidades privadas e públicas, incluindo o CRA/SE e é entidade reconhecida de utilidade pública (Lei Estadual 6.074/2006) , cujo estatuto prevê a participação obrigatória do CRA/SE nas reuniões periódicas da entidade (peça 59, p. 25) ;
g)	todas as despesas questionadas possuem o devido respaldo legal e respectiva comprovação (peça 59, p. 25-41) . 
10.2.	Ato contínuo, colaciona aos autos documentos relativos à Fundação Aracaju Turismo e Eventos, declarações e certidões da participação nos eventos questionados, comprovantes de residência (peça 61, p. 104-152, peças 62 e 63, p. 1-50) .
Análise 
10.3.	Não assiste razão ao recorrente. As despesas questionadas no presente tópico referem-se a deslocamentos ocorridos exclusivamente dentro do município de Aracaju e região metropolitana, as quais são regidas pelo art. 11 das Resoluções CFA, nos seguintes termos:
Art. 11. Fica delegada aos CRAs competência para fixarem, dentro dos limites dos valores fixados nos Anexos a esta Resolução Normativa e dos limites das respectivas dotações orçamentários, os valores das diárias, dos jetons, do adicional de deslocamento, de indenização de deslocamento e alimentação e de reembolso de quilometragem, a serem pagos a Conselheiro, Empregado ou Colaborador, para fazer face às despesas com deslocamentos para fora de seu município-sede.
§ 1º O valor da diária de que trata este artigo não poderá ultrapassar o do fixado para o CFA. 
§ 2º Quando o deslocamento se der dentro dos limites da jurisdição do CRA, o valor da diária limitar-se-á em até 70% (setenta por cento) em relação ao valor da diária previsto no Anexo I desta Resolução Normativa. 
10.4.	Constata-se que o normativo é claro ao determinar que a diária paga dentro dos limites da jurisdição do CRA é devida exclusivamente para os deslocamentos fora do município-sede, ou seja, fora do município de Aracaju e região metropolitana. Portanto, o argumento do recorrente não merece prosperar. 
10.5.	A regra inscrita no citado artigo coaduna-se com a legislação federal sobre o tema. Conforme o Decreto 5.992/2006 e a Portaria MPOG 505/2009, as diárias são devidas ao servidor civil da administração federal direta, autárquica e fundacional que se deslocar a serviço, da localidade onde tem exercício, para outro ponto do território nacional ou para o exterior. Ou seja, tanto a legislação federal como as resoluções do CRA-SE não autorizam o pagamento de diárias nos deslocamentos dentro do município sede da entidade e região metropolitana.
10.6.	O recorrente argumenta que os pagamentos seriam legítimos sob a égide do art. 1º das Resoluções CFA. Este artigo dispõe que os valores pagos a título de diárias visam a cobrir despesas com hospedagem, alimentação e deslocamento, decorrentes da participação, a serviço, fora do município de residência do conselheiro. Tal regra tampouco lhe socorre, visto que o mandamento insculpido no art. 11 determina claramente que as diárias são devidas a partir de deslocamentos ocorridos fora do município sede da entidade. 
10.7.	Interpretando ambos os artigos das Resoluções CFA, à luz da legislação federal e dos princípios que regem a Administração Pública, em especial, a moralidade, a razoabilidade e a economicidade, conclui-se que as resoluções não poderiam exorbitar a lei federal, alterando o conceito da localidade de referência para a percepção de diárias, ampliando seu espectro, indevidamente. Assim, a referência para deslocamento deve necessariamente estar adstrita ao município sede da entidade. Não se mostra legítimo que a residência particular do gestor determine o direito a receber por deslocamentos ocorridos dentro da própria sede profissional. Apesar de os conselhos de profissões regulamentadas poderem normatizar tais temas, não podem extrapolar os normativos federais, como também não podem atentar contra os princípios da Administração Pública. 
10.8.	Nesse sentido foi o posicionamento desta Corte de Contas, nos termos do excerto reproduzido a seguir (Relatório - peça 36, p. 7) :
10.4 Ou seja, a norma do CFA fala que o pagamento de diária se justifica quando, a serviço, o conselheiro, empregado ou colaborador estiver fora do seu Município de residência; e o Decreto 5.992/2006 autoriza esse pagamento quando houver deslocamento da pessoa onde ela tem exercício. Não faz sentido nem e¿ razoável que se receba diária tendo por base o deslocamento da sua residência, pois isso permite que pessoas que morem na mesma região metropolitana ou que apresentem outro endereço possam fazer jus ao recebimento de diária.
10.5 Não se trata de o CFA/CRA estarem adstritos ao que dispõe o Decreto 5.992/2006, por receberem recursos públicos, e terem de observar princípios gerais da Administração Pública, mas as suas normas internas não podem contrariar o normativo federal frontalmente, dispondo de forma diversa sobre conceito geral de pagamento de diária, que deve se dar com o deslocamento da sede da entidade e não do deslocamento da residência do conselheiro, empregado ou colaborador. Esse e¿ o ponto crucial da discussão.
10.6 A intenção do Decreto 5.992/2006 foi no sentido de que far-se-á jus a¿ diária quando houver deslocamento da sede da entidade, o que se mostra bastante coerente, uma vez que já e¿ usual que a pessoa se dirija ao conselho para trabalhar.
10.9.	Portanto, não é razoável a conduta do ex-gestor de receber por deslocamentos ocorridos dentro do município onde exerce suas atividades profissionais, sede do CRA/SE. Ao contrário do que alega o responsável, caberia conduta distinta no presente caso, visto que o normativo do Conselho define claramente, em seu art. 11, que os pagamentos são devidos para cobrir despesas com deslocamentos apenas para fora do município-sede, não se podendo tampouco vislumbrar sua boa-fé no presente caso.
10.10.	Por fim, quanto ao não atendimento de determinação prolatada no âmbito do Acórdão 4326/2015-TCU-Primeira Câmara quanto à adequação da Resolução CFA atualmente vigente, vale informar que essa determinação não é objeto de verificação nesta TCE, mas sim no âmbito do TC 023.093/2015-3, que trata de processo de monitoramento do item 9.5 do Acórdão 4326/2015-TCU-Primeira Câmara.
10.11.	 Posto disso, verifica-se que não procedem os argumentos apresentados pelo ex-gestor.
11.		Da análise da regularidade do recebimento de valores para ressarcimento de despesas e autorização de gastos, à luz das regras previstas nas resoluções vigentes 
11.1.	O recorrente, reiterando os argumentos trazidos no tópico anterior, afirma que tais despesas estavam amparadas nas Resoluções Normativas CFA 366/2009, 403/2011 e 430/2012 e nos documentos comprobatórios ora trazidos aos autos, restando devidamente justificadas as despesas ora questionadas (peça 59, p. 41) .  
11.2.	Em seguida, apresenta tabela com justificativas para cada despesa questionada, como segue (peça 59, p. 41-42) :
	Data
	Objeto
	Valor recebido (R$) 
	Justificativa

	26/03/2010
	Meia diária: Proferir palestra no 1º Fórum Integração, Valorização da Profissão dos Tecnólogos do Estado de Sergipe em 26/03/2010.
	245,00
	Erro de cálculo e pagamento em desacordo com o anexo I da RN no 366/2009, que originou no valor pago a maior em R$ 73,50. *Base legal: "Diária para deslocamento na jurisdição do CRA - Até 70% em relação aos valores fixados nesta Tabela - Anexo I da RN CFA no 366/2009", ou seja: 70% de R$ 245,00 = R$ 171,50.

	03/05/2011
	Pagamento de hospedagem ao Adm. Sebastião Luiz Mello, dia 04/05/2011, para proferir palestra a Administradores do CRA/SE. 
	166,60
	A pedido do Adm. Sebastião Luiz de Mello - Presidente do Conselho Federal de Administração, foi feita reserva no Costa Participações Ltda. (Hotel da Costa) , com o fim proferir palestra em 07/04/2011, ficando o ônus da reserva para o CRA/SE. 

	27/05/2011
	Ressarcimento de despesa com almoço com reunião de trabalho da equipe que atendeu Auditoria Externa do CFA.
	165,22
	Ocorreu necessidade de reunião com a equipe do CRA/SE e o Auditor do CFA, em ambiente isolado, fora da sede do CRA. Discussão relacionada aos itens do check list.

	05/03/2012
	Inauguração do memorial do Administrador e Galeria de documentos Históricos Profissão e inauguração da Ampliação do andar térreo do anexo do Ed. Sede.
	5.000,00
	Verificamos que no ato das cotações de preços foi incluída despesa não relacionada ao evento e que ora estamos glosando, as demais despesas estão amparadas por serem relevantes na divulgação da Ciência da Administração e divulgação de mídia das realizações do CRA/SE, como prestação de contas a¿ Sociedade.

	30/03/2012
	Despesa com convidados e o Presidente do CFA e CRAs, quando da inauguração do memorial e instalações do térreo do Ed. Sede CRA/SE.
	690,00
	Trata-se política de integração CFA/CRAs, quando da inauguração do memorial e Térreo do Ed. Sede do CRA/SE, atendendo apelo da Comissão organizadora do evento.

Análise 
11.3.	Os argumentos do recorrente não refutam o fundamento de sua condenação, qual seja, que não há amparo legal para as despesas efetuadas. O presidente do CRA-SE recebeu valores a título de ressarcimento de almoço, passeio e hospedagem, bem como autorizou a realização de despesas, sem fundamento em leis ou nos normativos do CFA. Conforme analisado no tópico anterior, as despesas de deslocamento no âmbito do município sede do CRA/SE tampouco são regulares. 
11.4.	Posto disso, verifica-se que não procedem os argumentos apresentados pelo recorrente. 
12.	Da análise da regularidade dos pagamentos de segundo adicional de deslocamento para outros estados, amparados nas normas vigentes  
12.1.	Defende o recorrente que:
a)	o pagamento do segundo deslocamento encontra amparo legal no art. 9º das Resoluções CFA (peça 59, p. 43-44) ;
b)	os comprovantes de residência trazidos aos autos atestam a residência no município de São Cristóvão, fazendo jus, portanto, às despesas relativas aos deslocamentos questionados (peça 59, p. 44) ;
c)	o segundo adicional também encontra respaldo no art. 3º das Resoluções CFA, que dispõe sobre o pagamento da despesa não apenas no embarque, mas também no desembarque (peça 59, p. 44) ;
d)	a despesa de deslocamento ocorre da residência até o local de embarque e do local de desembarque até o local de trabalho ou hospedagem, de modo que o recorrente arcou com as duas despesas, não podendo ser ressarcido por apenas uma (peça 59, p. 44) ;
e)	da mesma forma, o art. 3º expressamente cita a palavra 'vice-versa'. Ou seja, também seria devido o pagamento da mesma despesa no trajeto de retorno. Contudo, o recorrente nunca foi ressarcido por esses valores. Assim, caso prevaleça qualquer glosa, deverá ser efetuada a devida compensação por tais créditos (peça 59, p. 44) .
Análise
12.2.	Não assiste razão ao recorrente. O art. 3º das Resoluções CFA prevê o pagamento de apenas um adicional de deslocamento, o qual visa a cobrir um rol de despesas de deslocamentos secundários, quais sejam, tanto para o local de embarque e do desembarque até o local de trabalho ou hospedagem, como também as despesas de retorno - local de trabalho ou hospedagem/embarque/ desembarque/destino final. 
12.3.	Tal regra é clara no texto do normativo: "art. 3º Será concedido um adicional de deslocamento, fixado no Anexo I, destinado a cobrir despesas até o local de embarque e do desembarque ao loca de trabalho ou de hospedagem e vice-versa" (grifos nossos) . Não há dúvidas de que é devido tão somente um adicional, sendo, assim, irregular o pagamento de um segundo adicional para acobertar a mesma natureza de gasto. 
12.4.	Os artigos 3º e 9º tratam de situações distintas e não se correlacionam. A regra do art. 3º refere-se ao pagamento de um adicional de deslocamento, ou seja, de um complemento destinado a acobertar os gastos até o local de embarque e desembarque do aeroporto ou estação de ônibus intermunicipal. A regra do art. 9º aplica-se aos casos em que a viagem para a localidade final de destino, e não para o local de embarque e desembarque, for realizada em carro próprio do colaborador, o que não se refere aos casos tratados neste tópico. 
12.5.	Nos casos em análise, o recorrente fez jus ao adicional de deslocamento para cobrir despesas até o local de embarque e desembarque e, portanto, estava apto a receber tão somente o adicional de deslocamento previsto no art. 3º das Resoluções CFA. O pagamento de segundo adicional, conforme já consignado no relatório condutor do acórdão condenatório, não possui fundamento legal ou regulamentar, sendo, portanto, ilegal (peça 36, p. 11, item 22) . 
12.6.	Posto disso, verifica-se que não procedem os argumentos apresentados pelo recorrente.
13.	Da análise da regularidade dos pagamentos de jetons 
13.1.	O recorrente afirma que:
a)	 não localizou na documentação contábil - livro razão do CRA/SE - os pagamentos glosados. Em vista disso, solicita que tais valores sejam esclarecidos e identificados, sob pena de prejuízo ao exercício do direito de ampla defesa e contraditório, sob pena de nulidade (peça 59, p. 46-47) ;
b)	não ocorreu o pagamento de dois jetons por uma única reunião, mas sim o pagamento de dois jetons por duas reuniões diferentes, com pautas diferentes, ocorridas no mesmo dia, conforme confirmam as atas em anexo. O procedimento se adere ao art. 10 das Resoluções CFA, que limita o recebimento de oito jetons por mês (peça 59, p. 47) ;
c)	conforme Instrução Normativa TCU 47/2004, art. 2º, § 1º, os responsáveis pelas entidades de fiscalização do exercício profissional estão dispensados de apresentar prestação de contas ordinárias ao Tribunal. Apesar disso, o recorrente apresentou as prestações de contas dos exercícios de 2010 a 2012, as quais foram aprovadas tanto pelo CRA/SE como pelo CFA, em consonância com a Lei Federal 4.769/1965, o Decreto Federal 61.934/1967 e a RN CFA 349/2007, o que reforça ainda mais a regularidade das contas (peça 59, p. 47-48) .
13.2.	Ato contínuo, anexa aos autos atas das reuniões e prestações de contas do CRA/SE (peça 63, p. 51-129, peças 64-67) .
Análise
13.3.	 Não assiste razão ao recorrente. A alegação de que não teve acesso ao detalhamento dos valores não merece prosperar. Quando foi inicialmente citado por esta Corte de Contas, o responsável recebeu, juntamente ao ofício citatório, CD-ROM com cópia integral dos autos para subsidiar sua defesa, incluindo a instrução da Unidade Técnica do TCU, que detalha essas informações (peça 5, p. 16-17) . Adicionalmente, as datas e valores glosados constam dos processos de pagamento de auxílios de representação que foram solicitados quando da realização de inspeção na entidade, e que serviram de evidências para as constatações deste Tribunal. Portanto, tais informações constam dos arquivos do CRA/SE.
13.4.	Adicionalmente, tais constatações foram também apontadas no Relatório de Demandas Externas 00224.000081/2013-46, elaborado pela então Controladoria-Geral da União (CGU) , contendo informações detalhadas das ocorrências, inclusive com os horários das reuniões (TC Processo 030.319/2013-7, apenso, peça 25, p. 23-24) . Consta do relatório, que o ex-gestor igualmente manifestou-se sobre as irregularidades naquela oportunidade e, portanto, também teve acesso às informações fornecidas pela CGU. 
13.5.	O argumento de que se tratavam de duas reuniões distintas, ocorridas no mesmo dia, igualmente não lhe socorre. Constata-se que as reuniões ocorreram não somente no mesmo dia, mas também no mesmo local e sem intervalos entre elas. O fato de haver duas atas lavradas não configura a realização de duas reuniões, visto que ocorreu tão somente um deslocamento dos conselheiros até o local da reunião, na sede do CRA/SE. Os documentos acostados pelo recorrente confirmam tais fatos, restando configurado, portanto, o pagamento em duplicidade dos jetons. A tabela a seguir resume essas informações.
	Data da reunião
	Ordem
	Horário
	Quant. Conselheiros presentes
	Valor pago
 (R$) 
	Valor devido (R$) 
	Documentos apresentados pelo recorrente

	5/1/2011
	1ª e 2ª
	15:00
16:00
	10
	2.572,00
	1.286,00
	Ata da 1ª reunião (Peça 63, p. 114-116) 

	9/2/2011
	5ª e 6ª
	16:00
17:00
	10
	2.572,00
	1.286,00
	 Atas da 5ª e 6ª reuniões e Controles de frequência (Peça 63, p. 121-129, peça 64, p. 1-2) 

	3/3/2011
	7ª e 8ª
	16:00
17:00
	10
	2.572,00
	1.286,00
	Atas da 7ª e 8ª reuniões e Controles de frequência (Peça 64, p. 3-11) 

	7/4/2011
	9ª e 10ª
	16:00
	13
	3.322,00
	1.661,00
	Atas da 9ª e 10ª reuniões e Controles de frequência (Peça 64, p. 12-19) 

	12/5/2011
	11ª e 12ª
	16:00
	11
	2.822,00
	1.411,00
	Atas da 11ª e 10ª reuniões e Controles de frequência (Peça 64, p. 45-55) 

	9/6/2011
	13ª e 14ª
	16:00
	11
	2.822,00
	1.411,00
	Não há

	12/1/2012
	1ª e 2ª
	17:00
	8
	2.072,00
	1.036,00
	Atas da 1ª e 2ª reuniões e Controles de frequência (Peça 65, p. 30-37) 

	9/2/2012
	3ª e 4ª
	16:00
	9
	2.572,00
	1.286,00
	Atas da 3ª e 4ª reuniões e Controles de frequência (Peça 65, p. 22-29) 

13.6.	Por fim, o argumento de que a aprovação das contas reforça a regularidade dos pagamentos questionados igualmente não merece prosperar. Tal fato não retira a competência deste Tribunal de proceder a¿ fiscalização de atos questionados via representação, que foi convertida em tomada de contas especial. O TCU tem competência privativa constitucional e legal nos processos de fiscalização sob sua responsabilidade, conforme as disposições do art. 71 da CF/1988 e do art. 1º da Lei 8.443/1992. 
13.7.	Posto disso, verifica-se que não procedem os argumentos apresentados pelo recorrente.
CONCLUSÃO
14.	Da análise anterior, conclui-se que:
a)	os novos documentos juntados aos autos foram aptos a justificar apenas parte das despesas questionadas relativas ao recebimento de diárias, passagens aéreas, reembolsos de quilometragem e deslocamento, conforme tabela a seguir, que detalha tão somente os débitos que sofreram alterações;
	Data
	Valor histórico original (R$) 
	Valor histórico ajustado, após acolhimento parcial dos argumentos do recorrente (R$) 

	8/9/2010
	2.674,76
	51,00

	17/5/2011
	2.206,50
	596,00

	16/8/2011
	2.206,50
	596,00

	12/3/2012
	3.710,00
	1.090,00

	6/6/2012
	1.994,78
	1.141,00

	6/9/2012
	1.682,80
	272,50

b)	 não há previsão legal ou regulamentar para pagamento de adicional de deslocamento para locomoções que ocorram dentro do município sede do Conselho;
c)	não há previsão legal ou regulamentar que subsidie o recebimento de valores para o ressarcimento de despesas e autorização de gastos questionados nesta TCE;
d)	não há previsão legal ou regulamentar que ampare o pagamento de segundo adicional de deslocamento para viagens a outras localidades;
e)	os jetons foram pagos em duplicidade, sendo, portanto, irregulares. 
15.	Assim, os argumentos apresentados pelo recorrente têm o condão de modificar parcialmente a deliberação recorrida.
PROPOSTA DE ENCAMINHAMENTO
16.		Diante do exposto, com fundamento nos artigos 32, inciso I; e 33, da Lei 8.443/1992, submetem-se os autos à consideração superior, com posterior encaminhamento ao Ministério Público junto ao Tribunal de Contas da União e ao Gabinete do Relator, propondo:
a)	conhecer do recurso e, no mérito, dar-lhe provimento parcial para modificar o Acórdão 6846/2017-TCU-Primeira Câmara, alterando a tabela do item 9.1, relativa ao detalhamento do débito;
	Data da ocorrência
	Valor histórico (R$) 
	Data da ocorrência
	Valor histórico (R$) 
	Data da ocorrência
	Valor histórico (R$) 

	15/01/2010
	          145,00 
	22/03/2011
	          190,75 
	12/01/2012
	       1.036,00 

	26/03/2010
	          245,00 
	23/03/2011
	          190,75 
	24/01/2012
	       2.206,50 

	31/03/2010
	          245,00 
	31/03/2011
	          190,75 
	24/01/2012
	          190,75 

	31/03/2010
	          245,00 
	07/04/2011
	       1.661,00 
	24/01/2012
	            51,00 

	01/07/2010
	          171,50 
	03/05/2011
	          166,60 
	09/02/2012
	       1.286,00 

	14/07/2010
	          171,50 
	12/05/2011
	       1.411,00 
	10/02/2012
	          190,75 

	19/07/2010
	          171,50 
	16/05/2011
	          190,75 
	13/02/2012
	       1.661,50 

	11/08/2010
	       1.965,48 
	17/05/2011
	       596,00 
	13/02/2012
	            51,00 

	08/09/2010
	            51,00
	17/05/2011
	          545,00 
	05/03/2012
	       5.000,00 

	08/09/2010
	          556,00 
	17/05/2011
	            51,00 
	08/03/2012
	          190,75 

	08/09/2010
	          171,50 
	26/05/2011
	          190,75 
	09/03/2012
	          190,75 

	08/09/2010
	          171,50 
	27/05/2011
	          165,22 
	12/03/2012
	       1.090,00 

	21/09/2010
	       1.188,00 
	30/05/2011
	          190,75 
	28/03/2012
	          190,75 

	22/09/2010
	       2.673,00 
	09/06/2011
	       1.411,00 
	30/03/2012
	          190,75 

	15/10/2010
	       1.561,14 
	14/07/2011
	          581,00 
	30/03/2012
	          690,00 

	28/10/2010
	          171,50 
	14/07/2011
	       1.934,00 
	02/04/2012
	          332,19 

	10/11/2010
	       1.940,52 
	14/07/2011
	            51,00 
	02/04/2012
	          190,75 

	23/11/2010
	       2.724,00 
	26/07/2011
	          190,75 
	11/04/2012
	          950,00 

	29/11/2010
	          171,50 
	26/07/2011
	          190,75 
	11/04/2012
	          133,00 

	01/12/2010
	          171,50 
	27/07/2011
	          190,75 
	19/04/2012
	       1.483,50 

	13/12/2010
	          171,50 
	28/07/2011
	          190,75 
	19/04/2012
	            51,00 

	14/12/2010
	          171,50 
	16/08/2011
	          596,00 
	23/04/2012
	       1.661,50 

	15/12/2010
	          171,50 
	26/08/2011
	       1.995,12 
	23/04/2012
	          610,00 

	05/01/2011
	       1.286,00 
	01/09/2011
	          190,75 
	04/05/2012
	          190,75 

	26/01/2011
	          514,50 
	09/09/2011
	          190,75 
	21/05/2012
	          190,75 

	31/01/2011
	          171,50 
	09/09/2011
	          190,75 
	06/06/2012
	       1.141,00 

	09/02/2011
	       1.286,00 
	09/09/2011
	          190,75 
	06/06/2012
	            51,00 

	14/02/2011
	          190,75 
	16/09/2011
	          771,72 
	05/07/2012
	       1.285,48 

	17/02/2011
	       2.102,98 
	20/09/2011
	       2.751,50 
	23/07/2012
	       1.550,72 

	21/02/2011
	          190,75 
	27/09/2011
	          190,75 
	27/07/2012
	          627,05 

	24/02/2011
	       1.389,00 
	03/10/2011
	            51,00 
	07/08/2012
	       2.155,50 

	24/02/2011
	            51,00 
	05/10/2011
	          740,48 
	28/08/2012
	          190,75 

	03/03/2011
	       1.286,00 
	01/11/2011
	          190,75 
	06/09/2012
	       272,50 

	10/03/2011
	          190,75 
	08/11/2011
	            51,00 
	22/10/2012
	          190,75 

	16/03/2011
	       1.661,50 
	09/01/2012
	          190,75 
	23/10/2012
	          190,75 

b)	reduzir proporcionalmente o valor da multas aplicada no item 9.2 do acórdão recorrido; e
c)	comunicar a deliberação que vier a ser proferida por esta Corte ao recorrente, ao Conselho Regional de Administração do Estado de Sergipe, à Procuradoria da República no Estado de Sergipe e aos demais interessados.
 O Ministério Púbico junto ao TCU anuiu à proposta da Unidade Técnica ao tecer as seguintes considerações:
" (...) 
6.	De início, registra-se que a peça recursal não tratou das irregularidades que ensejaram a aplicação da sanção prevista no inciso II do art. 58 da LOTCU, razão pela qual a decisão recorrida deve manter-se incólume neste ponto.
III
7.	Em relação às irregularidades consubstanciadas no pagamento de diárias e deslocamentos sem prestação de contas, o recorrente colacionou diversos documentos, vários deles já constantes dos autos. Destaca-se que os novos documentos, em regra, constituem meras declarações de terceiros, acerca do comparecimento do então Presidente do CRA/SE a encontros, reuniões, palestras e afins.
8.	A jurisprudência do Tribunal sedimentou-se no sentido de que as declarações de terceiros provam somente a existência da declaração, mas não o fato declarado. Dessa forma, competiria ao interessado demonstrar a veracidade do alegado por meio de outros documentos capazes de comprovar a regularidade das despesas, como, por exemplo, cartões de embarque, atas de reunião, folders, papéis de trabalho e certificados de cursos.
9.	Assim, a Auditora-Instrutora ao analisar os novos elementos probatórios adotou corretamente os seguintes critérios. Primeiro, quando a nova prova se restringia à declaração de terceiros, a proposta foi de manutenção do débito. Segundo, quando, em acréscimo, havia outros elementos probatórios da participação em eventos, como certificado de participação, atas de reuniões ou assembleias e notícias da imprensa citando a participação do recorrente, a proposta foi o sentido da redução dos débitos, na medida do que fora comprovado.
10.	Deve-se, ainda, manter os débitos correspondentes à concessão de diárias em finais de semana sem justificativa expressa, em observância ao art. 6.º das Resoluções Normativas CFA 366/2009 e 403/2011, que dispunha, in verbis:
Art. 6.º - As propostas de concessão de Diárias, quando o afastamento iniciar-se a partir da sexta-feira, bem como o que inclua sábados, domingos e feriados, deverão ser expressamente justificadas, condicionando a autorização para o pagamento à aceitação da justificativa.
11.	Merece relevo, também, a necessidade de manutenção dos débitos referentes aos pagamentos de adicionais de deslocamento em duplicidade, haja vista a afronta à regra insculpida no art. 3.º da Resolução Normativa CFA 366/2009, que determina o pagamento de apenas um adicional.
12.	Feitas estas observações, esta representante do Ministério Público anui à proposta de redução do débito formulada pela Serur, haja vista a comprovação parcial de despesas de diárias e deslocamentos.
IV
13.	Trata-se neste momento da irregularidade consubstanciada no pagamento de diária ao recorrente por deslocamento ao Município de Aracaju, e região metropolitana, sem amparo legal ou regulamentar.
14.	O recorrente aduz que os pagamentos estavam respaldados pelas Resoluções Normativas CFA n.ºs 366/2009 e 403/2011 que definem, em seus arts. 1.º e 11, § 2.º, que as diárias são devidas pelo deslocamento fora do município de residência do conselheiro, sendo que, quando o deslocamento ocorrer dentro dos limites da jurisdição do CRA, o valor da diária limitar-se-á a 70% do montante original (peça 59, pp. 20-21) .
15.	Não assiste razão ao recorrente. Observe-se o disposto nas normas:
Art. 1° Os valores das Diárias a serem pagas pelo Sistema CFA/CRAs para o atendimento de despesas com hospedagem alimentação e deslocamento decorrentes da participação por convocação ou designação a serviço fora do Município de residência do Conselheiro Empregado ou Colaborador são fixados de acordo com o disposto nesta Resolução Normativa.
 (...) 
Art. 11. Fica delegada aos CRAs competência para fixarem, dentro dos limites dos valores fixados nos Anexos a esta Resolução Normativa e dos limites das respectivas dotações orçamentários, os valores das diárias, dos jetons, do adicional de deslocamento, de indenização de deslocamento e alimentação e de reembolso de quilometragem, a serem pagos a Conselheiro, Empregado ou Colaborador, para fazer face às despesas com deslocamentos para fora de seu município-sede.
§ 1.º O valor da diária de que trata este artigo não poderá ultrapassar o do fixado para o CFA.
§ 2.º Quando o deslocamento se der dentro dos limites da jurisdição do CRA, o valor da diária limitar-se-á em até 70% (setenta por cento) em relação ao valor da diária previsto no Anexo I desta Resolução Normativa.
16.	A rigor, os arts. 1.º das Resoluções Normativas CFA 366/2009 e 403/2011 aplicam-se aos Conselheiros Federais, haja vista que para os Conselheiros Regionais há norma específica no art. 11. Interessante observar que a argumentação do recorrente omite o caput do art. 11 que justamente prevê que as diárias se destinam a custear as despesas com deslocamentos para fora de seu município-sede (peça 59, p. 21) .
17.	Pois bem, o fato é que o caput do art. 11 das aludidas Resoluções é cristalino ao estabelecer aos CRAs o pagamento de diária para deslocamentos a serviço para fora do município-sede, no caso em exame, Aracaju. Dessa forma, a norma não contempla diárias por deslocamentos do município de residência do recorrente e Aracaju, sede do Conselho, razão pela qual os valores de diárias recebidos a tal título constituem débito. Portanto, em relação a esta irregularidade, o julgado não merece reforma.
V
18.	A decisão recorrida apontou que o recorrente, na condição de Presidente do CRA-SE, recebeu valores a título de ressarcimento de diária para proferir palestra em Aracaju, almoços e hospedagem, bem como autorizou a realização de despesas, sem fundamento em leis ou nos normativos do CFA.
19.	Em relação a tais irregularidades o recorrente, conquanto tenha afirmado genericamente a aderência das despesas às Resoluções Normativas CFA n.ºs 366/2009, 403/2011 e 430/2012, não indicou o fundamento das despesas. 
20.	Ademais, conforme analisado no tópico anterior, despesas de diária por deslocamento no âmbito do município-sede do CRA/SE, ainda que para proferir palestra, são irregulares.
VI
21.	Por fim, no tocante ao pagamento de jetons em duplicidade, as razões recursais também não merecem prosperar.
22.	Ressalta-se que o recorrente teve amplo e irrestrito acesso às informações necessárias à sua defesa, haja vista que, no momento de sua citação, recebeu CD-ROM com cópia integral dos autos, incluindo a instrução da Unidade Técnica do TCU, que detalha essas informações (peça 5, p. 16-17) .
23.	O argumento de que não houve pagamento em duplicidade de jetons, mas, sim, pagamento da gratificação para duas reuniões distintas, ocorridas no mesmo dia, não merece acolhida.
24.	A rigor, eram marcadas, de forma sistemática, duas reuniões para o mesmo dia, no período vespertino, normalmente com horário de início às 16 horas, no mesmo local e sem intervalos entre elas, conforme registrado no Relatório de Demandas Externas n.º 00224.000081/2013-46, elaborado pela Controladoria-Geral da União (TC Processo 030.319/2013-7, anexo, peça 28, p. 23-24) .
25.	A marcação de reunião com início às 16 ou 17 horas, sem intervalos, evidencia, por si só, que as pautas eram diminutas, de forma que seria dispensável uma segunda reunião. Nesse contexto, há de se reconhecer que a convocação das reuniões da forma descrita constituiu um simulacro com o objetivo de dobrar o pagamento de jetons aos Conselheiros-Regionais. Observa-se que, formalmente, realizavam-se duas reuniões, mas, na prática, tratava-se de apenas uma. Os documentos acostados pelo recorrente confirmam tais fatos, de forma que não se pode afastar o débito correspondente ao pagamento das jetons em duplicidade.
VII
26.	Ante o exposto, esta representante do Ministério Público manifesta-se no sentido de que o Tribunal conheça do recurso para, no mérito, dar-lhe provimento parcial, reduzindo o débito e, proporcionalmente, a multa do art. 57 da LOTCU, na forma consignada na proposta de encaminhamento formulada pela Serur (peça 73, pp. 34-35) ."
É o relatório.

Frederico Galindo de Góes (4.552/OAB-SE).

Procuradora-Geral Cristina Machado da Costa e Silva.

TOMADA DE CONTAS ESPECIAL. PAGAMENTO DE DIÁRIAS E DESLOCAMENTOS SEM PRESTAÇÃO DE CONTAS. PAGAMENTOS DE ADICIONAL DE DESLOCAMENTO SEM AMPARO LEGAL OU REGULAMENTAR. RESSARCIMENTO INDEVIDO DE DESPESAS E AUTORIZAÇÃO PARA REALIZAÇÃO DE DESPESAS NÃO-PREVISTAS EM REGULAMENTO. PAGAMENTO DE JETONS EM DUPLICIDADE. AQUISIÇÃO DE PASSAGENS AÉREAS, SERVIÇOS POSTAIS, TELEFÔNICOS E AUDITORIA/CONTABILIDADE SEM LICITAÇÃO E SEM CONTRATO. AUSÊNCIA DE COMPROVAÇÃO DA DESTINAÇÃO DE VALORES RECEBIDOS PELA ENTIDADE. CONTAS IRREGULARES. DÉBITO. MULTA. RECURSO DE RECONSIDERAÇÃO. CONHECIMENTO. COMPROVAÇÃO DA REGULARIDADE DE PARTE DAS DESPESAS. PERMANÊNCIA DA IMPUGNAÇÃO DAS DEMAS DESPESAS. PROVIMENTO PARCIAL. REDUÇÃO DO DÉBITO E DIMINUIÇÃO DA GRADAÇÃO DA PENA. CIÊNCIA.

TOMADA DE CONTAS ESPECIAL (TCE)

Secretaria de Recursos (Serur); Secretaria de Controle Externo de Tomada de Contas Especial (SecexTCE).

Trata-se de recurso de reconsideração interpor por Calos Menezes Calasans Eloy dos Santos contra o Acórdão 6846/2017-TCU-Primeira Câmara, relator E. Ministro-Substituto Augusto Sherman Cavalcanti.
A decisão recorrida julgou irregular tomada de contas especial instaurada em desfavor do responsável, condenou-o ao ressarcimento do dano e lhe aplicou sanções pecuniárias previstas nos artigos 57 e 58, II, da Lei 8.443/1992, em razão das ocorrências verificadas na gestão da presidência do Conselho Regional de Administração de Sergipe (CRA/SE) , no período de 2010 a 2012:
I- Ocorrências que motivaram condenação do responsável ao de ressarcimento de dano e ao pagamento de multa prevista no artigo 57 da Lei Orgânica do TCU
a) recebimento de diárias, passagens aéreas, reembolso de quilometragem e deslocamento sem comprovação das despesas, em desacordo com o princípio da transparência dos gastos públicos e com o art. 7º das Resoluções Normativas CFA 366/2009 e 403/2011 (R$ 55.880,53) ; 
b) recebimento de diárias sem previsão legal ou regulamentar, em desacordo com as Resoluções CFA 366/2009 e 403/2011 (R$ 9.643,69) ; 
c) recebimento de valores para ressarcimento de despesas e autorização de gastos, ambos sem previsão legal ou regulamentar, em desacordo com as Resoluções CFA 366/2009 e 403/2011 (R$ 6.266,82) ; 
d) recebimento de um segundo adicional de deslocamento, a título de quilometragem, de sua residência, informada como sendo no Município de São Cristóvão/SE até o Aeroporto de Aracaju/SE, sem previsão legal ou regulamentar, em desacordo com o art. 3º da Resolução Normativa CFA 403/2011 (R$ 459,00) ; 
e) pagamento indevido de dois jetons por comparecimento a uma única reunião, em desacordo com o que prescreve o art. 10 da Resolução Normativa CFA 403/2011 (R$ 10.663,00) . 
II - Ocorrências que motivaram a aplicação ao responsável de multa prevista no artigo 58, inciso II, da Lei Orgânica do TCU
a) autorização para pagamento de diárias, passagens aéreas e reembolso de quilometragem a empregados da entidade sem a devida justificativa e sem correlação com as atividades da entidade, em contrariedade ao que prescreve o art. 1º das Resoluções Normativas CFA 366/2009 e 403/2011, bem como aos princípios da eficiência e transparência pública; 
b) autorização para pagamento de despesas com diárias para prestação de serviços na localidade da sede e sua região metropolitana, em desacordo com o que dispõem as Resoluções CFA 366/2009 e 403/2011; 
c) autorização para pagamento de despesas com diárias, reembolso de quilometragem e passagens aéreas sem a devida comprovação das viagens, do deslocamento e da realização do serviço, em desacordo com o princípio da transparência dos gastos públicos e com o art. 7º das Resoluções Normativas CFA 366/2009 e 403/2011; 
d) aquisição de passagens aéreas, serviços postais, telefônicos e auditoria/contabilidade sem licitação e sem contrato, em descumprimento aos artigos 24, 60 e 62 da Lei 8.666/1993; 
e) ausência de comprovação da destinação da importância de R$ 251.000,00, recebidos pela entidade em decorrência da alienação de terreno de propriedade do CRA-SE, em 10/4/2008 e em 15/4/2008, por meio de Leilão Público, em desrespeito ao princípio da transparência pública.
Em suas razões de recurso, Calos Menezes Calasans defende a regularidade dos pagamentos e recebimentos de diárias, passagens aéreas, reembolsos de quilometragem e deslocamento e jetons, os quais teriam obedecido às Resoluções do Conselho Federal de Administração. Em respaldo a sua alegação, anexa documentos e planilha de justificativas à peça 59. 
A Secretaria de Recursos e o Ministério Público junto ao TCU manifestaram-se por conhecer do recurso para, no mérito, dar-lhe provimento parcial a fim de reduzir o valor do dano ressarcido pelo responsável e diminuir proporcionalmente a multa prevista no artigo 57 da Lei 8.443/1992.
Feita essa introdução, decido:
Conheço do recurso de reconsideração interposto por Calos Menezes Calasans Eloy dos Santos em face do Acórdão 6846/2017-TCU-Primeira Câmara, uma vez preenchidos os requisitos de admissibilidade estabelecidos nos artigos 32, inciso I, e 33, da Lei 8.443/1992.
Quanto ao mérito, perfilho os pareceres uníssonos da Unidade Técnica e do Ministério do Público junto ao TCU, cujos fundamentos, desde logo, incorporo ao meu voto.
O Acórdão 6846/2017-TCU-Primeira Câmara foi proferido em tomada de contas especial oriunda de conversão de processo de representação formulada pela Procuradoria da República em Sergipe (TC-Processo 030.319/2013-7) . Foram identificadas inúmeras as ocorrências decorrentes de pagamentos e recebimentos indevidos de diárias, passagens, adicionas de deslocamento, reembolso de quilometragem e pagamentos de jetons em duplicidade, ocorridas no período de 2010 a 2012, sem comprovação da efetiva participação no evento, sem respaldo legal e todas à revelia da Resoluções Normativas do Conselho Federal de Administração (CFA) 366/2009 e 403/2011.
Foram ainda verificadas autorizações para pagamentos de aquisição de passagens aéreas, serviços postais, telefônicos e auditoria/contabilidade sem licitação e contrato, em descumprimento aos artigos 24, 60 e 62 da Lei 8.666/1993. Também foi registrada a ausência de comprovação da destinação da importância de R$ 251.000,00, recebida pela entidade em decorrência da alienação de terreno de propriedade do CRA-SE, em 10/4/2008 e em 15/4/2008, por meio de Leilão Público, em desacordo com o princípio da transparência pública.
As evidências das irregularidades foram confirmadas em inspeção realizada pela Secretaria de Controle Externo em Sergipe, bem como em ação de controle desenvolvida pela Controladoria-Geral da União - CGU/Regional do Estado de Sergipe, cujos resultados estão consubstanciados no Relatório de Demandas Especiais nº 00224.Processo 000081/2013-46.
Nesta etapa processual, a Secretaria de Recursos realizou detalhada análise de cada um dos documentos de despesas que ensejaram a condenação responsável, confrontando o acervo probatório pré-existente nos autos com os documentos trazidos pelo recorrente. Desnecessário tecer comentários sobre as minúcias do exame feito pela unidade instrutiva, com as quais integralmente concordo.
Na linha da Unidade Técnica e do Ministério Público, acolho parcialmente as razões da defesa do recorrente para justificar o recebimento de parte das diárias, adicionais de deslocamentos e reembolso de quilometragem, cujas finalidades estavam de acordo com as resoluções normativas do Conselho Federal de Administração e contaram com prova de participação do responsável no evento mediante certificado da entidade promotora, atas de reunião ou assembleias e notícias veiculadas pela imprensa, além dos processos de pagamentos já disponíveis nos autos. 
Desta forma, podem ser considerados parcialmente elididos os seguintes dispêndios:
	Data
	Valor histórico original (R$) 
	Valor histórico ajustado, após acolhimento parcial dos argumentos do recorrente (R$) 

	8/9/2010
	2.674,76
	51,00

	17/5/2011
	2.206,50
	596,00

	16/8/2011
	2.206,50
	596,00

	12/3/2012
	3.710,00
	1.090,00

	6/6/2012
	1.994,78
	1.141,00

	6/9/2012
	1.682,80
	272,50

Todavia, permanecem injustificadas as despesas de diárias e auxílios de deslocamentos sem comprovação de participação do beneficiário na finalidade dessas concessões, para as quais foram apresentados apenas declarações de terceiros. É pacífica a jurisprudência do TCU de que a declaração de ciência de fato por terceiros tem baixo valor probante pois presume-se verdadeira em relação ao signatário, mas não ao fato em si. Incumbe ao interessado o ônus de demonstra a veracidade do fato. 
Para tanto, as declarações de ciência de fato por terceiros haveriam de ser sopesadas com outros elementos probatórios disponíveis nos autos que pudessem comprovar o efetivo deslocamento e participação do agente em evento, tais como cartões de embarque, atas de reunião, folders, papéis de trabalho ou certificados de cursos, os quais não foram apresentados pela defesa. No âmbito do Direito Administrativo, cabe ao gestor demonstrar a regular aplicação dos recursos públicos por ele administrados, como determina o artigo 70, parágrafo único, da Constituição Federal, c/c os artigos 93 do Decreto-Lei 200/1967 e 66 do Decreto 93.872/1986.
	A própria Resolução Normativa CFA 366/2009 exige o efetivo comparecimento do beneficiário ao destino ou evento, sob pena de devolução integral das diárias recebidas:
Art. 7º A Diária prevista nesta Resolução Normativa será paga de uma só vez, quando da comprovação da chegada ao destino e corresponde ao efetivo comparecimento do Conselheiro, Empregado ou Colaborador aos eventos para os quais tenha sido convocado ou designado.
Parágrafo único. O não comparecimento ou o comparecimento parcial obriga à devolução, no prazo máximo de 5 (cinco) dias, do que porventura tenha sido recebido a maior.  grifei 
										
Também não foram justificadas pelo responsável as concessões de diárias nos finais de semana, em contrariedade ao artigo 6.º das Resoluções Normativas CFA 366/2009 e 403/2011: 
Art. 6.º - As propostas de concessão de Diárias, quando o afastamento iniciar-se a partir da sexta-feira, bem como o que inclua sábados, domingos e feriados, deverão ser expressamente justificadas, condicionando a autorização para o pagamento à aceitação da justificativa.
De igual forma, devem ser reprovados os pagamentos de segundo adicional de deslocamento para uma mesma viagem a serviço fora da circunscrição do CRA/SE. De acordo com o artigo 3º da resolução normativa do CFA, o responsável somente faz jus a único adicional para cobrir despesas que abrangem deslocamentos do local de hospedagem ou trabalho ao ponto de embarque, como do ponto de desembarque até sua hospedagem ou trabalho:
"art. 3º Será concedido um adicional de deslocamento, fixado no Anexo I, destinado a cobrir despesas até o local de embarque e do desembarque ao local de trabalho ou de hospedagem e vice-versa." 								grifei. 
Outro aspecto que merece reprovação é o fato de grande parte das diárias percebidas pelo recorrente ter-se originado de deslocamentos ocorridos dentro da área de jurisdição do CRA/SE. O artigo 11 da Resolução Normativa CFA 366/2009 E 403/2011, ao delegar ao conselho regional a competência para fixar o valor da diária a ser paga a conselheiro, empregado ou colaborador, prescreveu que o auxílio integral destina-se a custear despesas de deslocamento para fora do município-sede do órgão regional.
Art. 11. Fica delegada aos CRAs competência para fixarem, dentro dos limites dos valores fixados nos Anexos a esta Resolução Normativa e dos limites das respectivas dotações orçamentários, os valores das diárias, dos jetons, do adicional de deslocamento, de indenização de deslocamento e alimentação e de reembolso de quilometragem, a serem pagos a Conselheiro, Empregado ou Colaborador, para fazer face às despesas com deslocamentos para fora de seu município-sede.
No caso concreto, o responsável percebeu indevidamente diárias integrais oriundas de deslocamentos de sua residência em São Cristóvão/SE, localizada na região metropolitana de Aracaju/SE, para a sede do CRA/SE, na capital sergipana, onde exercia suas atividades. Conforme artigo 11, § 2º, da resolução normativa, quando o deslocamento se der dentro dos limites da jurisdição do conselho regional, o valor da diária deveria limitar-se a 70% do valor da diária previsto na norma.
§ 2.º Quando o deslocamento se der dentro dos limites da jurisdição do CRA, o valor da diária limitar-se-á em até 70% (setenta por cento) em relação ao valor da diária previsto no Anexo I desta Resolução Normativa.
Com relação ao pagamento em duplicidade de gratificação pela participação em órgão de deliberação coletiva (jeton) , evidências colhidas no Relatório de Demandas Externa 00224.Processo 000081/2013-46, elaborado pela então Controladoria-Geral da União (CGU) , agrupadas em tabela do relatório antecedente com informações detalhadas das ocorrências e horários das reuniões, não deixam dúvidas de que se tratava de sessões deliberativas ocorridas no mesmo dia e local, sem intervalos, o que não justificaria duplo pagamento de jetons em razão de único deslocamento de conselheiros até a sede do Conselho Regional de Administração de Sergipe.  
Embora o art. 10 da Resoluções Normativas CFA 366/2009 e 403/2011 apenas limite a quantidade de reuniões mensais em 8, a forma como as sessões deliberativas foram formalmente urdidas, com pautas e atas diminutas, realizada no mesmo turno vespertino e sem intervalos, revelam malogro ou simulação do responsável em duplicar o pagamento de jetons aos conselheiros-regionais. Na verdade, poderiam ser realizadas em única reunião com o dispêndio de única gratificação.
Em outro giro, não foram apresentadas justificativas paras outras despesas realizadas pelo recorrente a título de ressarcimento de almoço, passeio e hospedagem, as quais não encontram respaldo na lei e nos normativos do CFA.
Por fim, remanescem não-tangidos pela defesa os fundamentos que ensejaram a aplicação de sanção prevista no artigo 58, inciso II, da Lei 8.443/1992.
Feitas essas considerações, voto por que o Tribunal acolha a minuta de acórdão que ora submeto à deliberação do colegiado.
TCU, Sala das Sessões Ministro Luciano Brandão Alves de Souza, em 9 de março de 2021.
WALTON ALENCAR RODRIGUES 
Relator